---
title: "Vežba 3: Analiza urbanih područja u Srbiji (CLC 2012–2018)"
author: "Milan Kilibarda"
format:
  html:
    code-fold: true
    code-tools: true
    code-summary: "Kod"
    echo: true
    include: true
    eval: true
    code-overflow: wrap
    title-block-style: none
---

# 🏙️ Vežba: Urbana područja i promene kroz vreme

U ovoj vežbi koristićemo prostorne podatke iz baze CORINE Land Cover (CLC) za 2012. i 2018. godinu, koji pružaju klasifikaciju korišćenja zemljišta na osnovu satelitskih snimaka i vizuelne interpretacije. CLC podaci omogućavaju uvid u prostornu raspodelu različitih kategorija zemljišta, kao što su šumske površine, obradiva zemlja, vodene površine i – u ovom slučaju najvažnije – urbana područja.

Fokus ove analize biće na klasama koje pripadaju grupi veštačkih površina (urbanih područja), odnosno CLC klasa koje počinju cifrom 1 (npr. ``` 111 – kontinuirano urbano``područje``, 112 – diskontinuirano urbano područje ```\`, itd.). Podaci će biti analizirani na nivou administrativnih jedinica – opština u Srbiji.

Cilj vežbe je da se:

-   identifikuju i izdvoje prostori urbanih površina u obe posmatrane godine,

-   kvantifikuje njihova površina u okviru svake opštine,

-   izračuna apsolutna i relativna promena između 2012. i 2018. godine,

-   i da se rezultati prikažu kartografski.

Na taj način studenti će steći praktično iskustvo u radu sa prostornim (vektorskim) podacima, u filtriranju, agregiranju, prostornim operacijama preseka i spajanja, kao i u interpretaciji rezultata promena u urbanizaciji kroz vreme.

------------------------------------------------------------------------

## 📦 Priprema i biblioteke

::: {.callout-tip title="Zadatak 1"}
Učitaj potrebne biblioteke: `sf`, `dplyr`, `ggplot2`, `units`, `readr`.

:::

```{r}
#| label: zad1
#| code-fold: true
#| warning: false   # Скрива упозорења
#| message: false   # Скрива поруке
# Učitaj potrebne biblioteke
library(sf)        # Rad sa prostornim podacima (Simple Features)
library(tidyverse)     # Manipulacija podacima   # Vizualizacija (grafici i karte)
library(units)     # Rukovanje mernim jedinicama (npr. km²)    
```

::: {.callout-tip title="Zadatak 2"}
Učitaj CLC podatke iz 2012. i 2018. u odgovarajuće promenljive `clc12` i `clc18`.
:::


```{r}
#| label: zad2
#| code-fold: true
#| warning: false   # Скрива упозорења
#| message: false   # Скрива поруке

# Učitavanje CLC podataka iz 2012.
clc12 <-st_read("C:/Users/user/Dropbox/AnalizaProstornoVremenskihPodataka/03_sf/data/Vektor/clc/CLC12_RS.shp")

# Učitavanje CLC podataka iz 2018. godine
clc18 <- st_read("C:/Users/user/Dropbox/AnalizaProstornoVremenskihPodataka/03_sf/data/Vektor/clc/CLC18_RS.shp")
```

::: {.callout-tip title="Zadatak 3"}
Učitaj granice opština Srbije kao `opstine`. Podaci treba da budu u `sf` formatu.
:::

```{r}
#| label: zad3
#| code-fold: true
#| warning: false   # Скрива упозорења

# Učitavanje granica opština Srbije
opstine <- st_read("C:/Users/user/Dropbox/AnalizaProstornoVremenskihPodataka/03_sf/data/Vektor/Municipalities.gpkg")
```


::: {.callout-tip title="Zadatak 4"}
Proveri CRS (koordinatne sisteme-projekcije) svih slojeva. Ako nisu isti, preklopi ih u jedinstven CRS, UTM za Srbiju.
:::

```{r}
# Provera CRS-ova
st_crs(clc12)$proj4string   # EPSG:25834
st_crs(clc18)$proj4string   # EPSG:25834
st_crs(opstine)$proj4string   # EPSG:4326

# Ako CRS opštine nije isti, transformiši ga u isti CRS kao CLC slojevi:
opstine <- st_transform(opstine, crs = st_crs(clc12))
# Provera ponovo
st_crs(opstine)$proj4string   # EPSG:25834
```

::: {.callout-tip title="Zadatak 5"}
Napravi kartu CLC sloja (npr. sa `plot() i gglot`), koristi boje iz `clc_legend.csv` podatka. Rešiti kao što je bilo objašnjeno u na predavanjima.
:::

```{r}
# Učitavanje legende
clc_legend <- read_csv("C:/Users/user/Dropbox/AnalizaProstornoVremenskihPodataka/03_sf/data/clc_legend.csv")

# Pretvori kod u karakter radi lakšeg spajanja
clc18 <- clc18 |> 
  mutate(CODE_18 = as.character(CODE_18))

clc_legend <- clc_legend |> 
  mutate(Color = sapply( RGB, function(rgb_str) {
    # Korak 1: Razdvajanje RGB stringa na komponente
      rgb_vals <- strsplit(rgb_str, "-") |> unlist() |> as.numeric()
    
    # Korak 2: Konverzija u hex kod (0-255 → 0-1)
    rgb(rgb_vals[1]/255, rgb_vals[2]/255, rgb_vals[3]/255, maxColorValue = 1)
           } # kraj funkcije unutar sapply petlje
    )# zatvaramo sapply
    )# zatcaramo mutate
# Spajanje CLC podataka sa legendom

# Treba ih svesti na isti tip
clc_legend$CLC_CODE <- as.character(clc_legend$CLC_CODE)
# Spajanje `sf_obj` sa lookup tabelom na osnovu CODE_18 i CLC_CODE
clc18 <- left_join(clc18, clc_legend, by = c("CODE_18" = "CLC_CODE"))
# Spajanje `sf_obj` sa lookup tabelom na osnovu CODE_12 i CLC_CODE
clc12 <- left_join(clc12, clc_legend, by = c("CODE_12" = "CLC_CODE"))

#  Klasični `plot()` sa bojama iz lookup tabele
plot(clc18["CODE_18"], col = clc18$Color, border = NA, main = "CLC Klasifikacija 2018")

# Napravi kartu
ggplot(clc18) +
  geom_sf(aes(fill = CODE_18), color = NA) +
  scale_fill_manual(
    values = setNames(clc_legend$Color, clc_legend$CLC_CODE),
    name = "CLC klasa"
  ) +
  theme_minimal() +
  labs(title = "CLC 2018 – prikaz svih klasa",
       subtitle = "Prema legendi CLC iz fajla",
       caption = "Izvor: CORINE Land Cover 2018, EEA")


# # Dodatna obrada legende
# 
# ggplot(clc18) +
#   geom_sf(aes(fill = LABEL3), color = NA) +
#   scale_fill_manual(
#     values = setNames(clc_legend$Color, clc_legend$LABEL3),
#     name = "CLC klasa"
#   ) +
#   theme_minimal() +
#   labs(title = "CLC 2018 – prikaz svih klasa",
#        subtitle = "Prema legendi CLC iz fajla",
#        caption = "Izvor: CORINE Land Cover 2018, EEA")

```


::: {.callout-tip title="Zadatak 6"}

Prikaži prvi pregled CLC sloja (npr. sa `plot() i gglot`), ali tako da budu prikazani samo prvi nivoi klasifikacije (npr. 1, 2, 3...), koristi boje iz `clc_legend.csv` podatka. Koristi`clc18` objekat.

| Kod | Naziv kategorije (srpski)       | Naziv kategorije (engleski)   |
|-----|---------------------------------|-------------------------------|
| 1   | Veštačke površine               | Artificial surfaces           |
| 2   | Poljoprivredno zemljište        | Agricultural areas            |
| 3   | Šumsko i poluprirodno zemljište | Forest and semi-natural areas |
| 4   | Mokra zemljišta                 | Wetlands                      |
| 5   | Vodene površine                 | Water bodies                  |
:::

```{r}

# Prva boja po LABEL1 (nivo 1 klasifikacije)
nivoi1 <- clc_legend |>
  group_by(LABEL1) |>
  slice(1) |>
  ungroup() |>
  mutate(
    level1 = str_sub(CLC_CODE, 1, 1)
  ) |> rename(Color1 = Color) |> 
  select(level1, LABEL1, Color1) |> arrange(order(level1))

nivoi1$naziv = c("Veštačke površine", "Poljoprivredno zemljište", "Šumsko i poluprirodno zemljište", "Mokra zemljišta", "Vodene površine")

# Dodaj level1 kolonu u CLC sloj
clc18 <- clc18 |>
  mutate(level1 = str_sub(CODE_18, 1, 1))

# Pridruži i postavi nivoe faktora
clc18 <- clc18 |>
  left_join(nivoi1[, c("level1", "naziv", "Color1")], by = "level1") |>
  mutate(naziv = factor(naziv, levels = nivoi1$naziv))



# Karta sa LABEL1 kao legendom i bojama iz prve pojave
ggplot(clc18) +
  geom_sf(aes(fill = naziv), color = NA) +
  scale_fill_manual(
    values = setNames(nivoi1$Color1, nivoi1$naziv),
    name = "CLC nivo 1"
  ) +
  theme_minimal() +
  labs(
    title = "CLC 2018 – prikaz prvog nivoa klasifikacije",
    subtitle = "Boje su preuzete kao prve u okviru svake kategorije",
    caption = "Izvor: CORINE Land Cover 2018, EEA"
  )

```





------------------------------------------------------------------------

## 🏗️ Izdvajanje urbanih površina

::: {.callout-tip title="Zadatak 7"}
Filtriraj iz `clc12` samo klase koje počinju sa `1` (urbane površine). Sačuvaj kao `urb2012`.
:::

```{r}
urb12 <- clc12 |>
  mutate(CODE_12= as.character(CODE_12)) |>
  filter(str_starts(CODE_12, "1"))
```


::: {.callout-tip title="Zadatak 8"}
Filtriraj iz `clc18` na isti način i sačuvaj kao `urb18`.
:::

```{r}
urb18 <- clc18 |>
  mutate(CODE_18 = as.character(CODE_18)) |>
  filter(str_starts(CODE_18, "1"))
```


::: {.callout-tip title="Zadatak 9"}
Koliko poligona ima u `urb12`, a koliko u `urb18`?
:::

```{r}
tibble(
  godina = c(2012, 2018),
  broj_poligona = c(nrow(urb12), nrow(urb18))
)
```



::: {.callout-tip title="Zadatak 10"}
Prati promene u **urbanim površinama** na teritoriji Srbije između 2012. i 2018. godine korišćenjem prostornih GIS operacija (`sf` paket).

Korišćenjem funkcije `st_difference()`:

- izdvoji **nove urbane površine** koje su se pojavile u 2018. godini (nalaze se u `urb18`, ali ne u `urb12`)
- izdvoji **nestale urbane površine** koje su postojale 2012. godine, ali ih više nema u 2018. (nalaze se u `urb12`, ali ne i u `urb18`)
- prikaži obe kategorije na dve odvojene karte:
  - **nove urbane površine** (obojene zeleno)
  - **nestale urbane površine** (obojene crveno)

Komentariši prostorne obrasce dobijenih promena.
:::


```{r}
# Prostorna razlika: nove urbane površine (2018 koje nisu postojale 2012)
urb_nove <- st_difference(st_union(urb18), st_union(urb12))

# Prostorna razlika: nestale urbane površine (2012 koje ne postoje 2018)
urb_nestale <- st_difference(st_union(urb12), st_union(urb18))

# Prikaz rezultata
par(mfrow = c(1, 2))

plot(urb_nestale, col = "red", main = "Nestale urbane površine (2012–2018)", key.pos = NULL, reset = FALSE)
plot(urb_nove, col = "green", main = "Nove urbane površine (2012–2018)", key.pos = NULL, reset = FALSE)

par(mfrow = c(1, 1))  # Vraćanje na standardni prikaz
```

------------------------------------------------------------------------

## 📏 Površine urbanih površina

::: {.callout-tip title="Zadatak 11"}
Dodaj novu kolonu `povrsina_km2` u `urb12` koristeći `st_area()` i pretvori jedinicu u km².
:::

```{r}
urb12 <- urb12 |>
  mutate(povrsina_km2 = set_units(st_area(geometry), "km^2") |> drop_units())
```


::: {.callout-tip title="Zadatak 12"}
Isto uradi i za `urb18`.
:::

```{r}
urb18 <- urb18 |>
  mutate(povrsina_km2 = set_units(st_area(geometry), "km^2") |> drop_units())
```


::: {.callout-tip title="Zadatak 13"}
Izračunaj ukupnu površinu urbanih površina u 2012. i 2018. za celu Srbiju.
:::

```{r}
# Ukupna urbana površina u 2012.
ukupno_2012 <- sum(urb12$povrsina_km2, na.rm = TRUE)

# Ukupna urbana površina u 2018.
ukupno_2018 <- sum(urb18$povrsina_km2, na.rm = TRUE)

# Prikaz rezultata
tibble(
  godina = c(2012, 2018),
  ukupna_urbana_povrsina_km2 = c(ukupno_2012, ukupno_2018)
)

```


::: {.callout-tip title="Zadatak 14"}
Izračunaj i prikaži tabelu sa brojem urbanih poligona i ukupnom površinom urbanih područja u 2012. i 2018. godini.  

Na osnovu toga, izračunaj **prosečnu površinu jednog urbanog poligona** u obe godine.  

:::

```{r}
tibble(
  godina = c(2012, 2018),
  broj_poligona = c(nrow(urb12), nrow(urb18)),
  ukupna_povrsina_km2 = c(sum(urb12$povrsina_km2, na.rm = TRUE),
                          sum(urb18$povrsina_km2, na.rm = TRUE))
) |>
  mutate(prosecna_povrsina_km2 = ukupna_povrsina_km2 / broj_poligona)

```


------------------------------------------------------------------------

## 🧩 Prostorno spajanje sa opštinama

::: {.callout-tip title="Zadatak 15"}
Spoji `urb12` sa opštinama pomoću `st_intersection()` i sačuvaj rezultat kao `u12_int`.
:::


```{r}
u12_int <- st_intersection(urb12, opstine)
```


::: {.callout-tip title="Zadatak 16"}
Agregiraj podatke po opštini: za svaku opštinu saberi površine urbanih klasa iz 2012.
Na osnovu agregiranih podataka o urbanim površinama iz 2012. godine (`urb_po_opstini_2012`), prikaži **10 opština sa najvećom ukupnom površinom urbanih područja** (suma svih urbanih poligona u km²).

- Prikaži rezultate na **kolone/stupce na grafikonu tako da su stupci horizontalni**.
- Koje opštine se ističu po ukupnoj urbanoj površini?
- Da li su to očekivane opštine (npr. veliki gradovi)?
- Kako bi opisao prostorni obrazac koncentracije urbanih zona u Srbiji 2012. godine?
:::

```{r}

# Dodaj kolonu sa površinom u km²
u12_int <- u12_int |>
  mutate(povrsina_km2 = set_units(st_area(geometry), "km^2") |> drop_units())

# Agregacija po opštini
urb_po_opstini_2012 <- u12_int |>
  group_by(Name) |>
  summarise(ukupna_urbana_2012 = sum(povrsina_km2), .groups = "drop")

# Top 10 opština sa najvećom urbanom površinom
top10_urb_2012 <- urb_po_opstini_2012 |>
  arrange(desc(ukupna_urbana_2012)) |>
  slice_head(n = 10)

# Bar grafikon
ggplot(top10_urb_2012, aes(x = reorder(Name, ukupna_urbana_2012), y = ukupna_urbana_2012)) +
  geom_col(fill = "#447099") +
  coord_flip() +
  theme_minimal() +
  labs(
    title = "Top 10 opština po ukupnoj urbanoj površini (2012)",
    x = "Opština",
    y = "Površina urbanih površina (km²)"
  )
```


::: {.callout-tip title="Zadatak 17"}
Ponovi isti postupak za 2018. sloj. Sačuvaj kao `urb_po_opstini_2018`.
:::

```{r}
# Prostorni presek urbanih površina 2018. sa opštinama
u18_int <- st_intersection(urb18, opstine)

# Dodavanje kolone sa površinom u km²
u18_int <- u18_int |>
  mutate(povrsina_km2 = set_units(st_area(geometry), "km^2") |> drop_units())

# Agregacija po opštini
urb_po_opstini_2018 <- u18_int |>
  group_by(Name) |>
  summarise(ukupna_urbana_2018 = sum(povrsina_km2), .groups = "drop")


# Top 10 opština u 2018. po urbanoj površini
top10_urb_2018 <- urb_po_opstini_2018 |>
  arrange(desc(ukupna_urbana_2018)) |>
  slice_head(n = 10)

# Bar grafikon
ggplot(top10_urb_2018, aes(x = reorder(Name, ukupna_urbana_2018), y = ukupna_urbana_2018)) +
  geom_col(fill = "#EE6331") +
  coord_flip() +
  theme_minimal() +
  labs(
    title = "Top 10 opština po ukupnoj urbanoj površini (2018)",
    x = "Opština",
    y = "Površina urbanih površina (km²)"
  )
```


::: {.callout-tip title="Zadatak 18"}
Napravi jedan objekat koji sadrži podatke o urbanim područijima za obe godine (`urb_po_opstini_2012` i `urb_po_opstini_2018`), tako da se može lako uporediti promena u urbanim površinama po opštinama. Koristi `left_join()` ili `full_join()` da spojiš podatke, ili neki drugi način. Izrazi i promene u procentima i apsolutnim vrednostima. Napravi grafičke prikaze promena u urbanim površinama po opštinama.
:::



## 📝 Zaključak

::: {.callout-tip title="Zadatak 19"}
Kratko opiši koje promene si uočio u urbanim područjima u Srbiji na osnovu dobijenih karata i analiza.
:::

