---
title: "Vežba 3: Analiza urbanih područja u Srbiji (CLC 2012–2018)"
author: "Aleksa Đorđević 2508/24"
format: html
editor: visual
---

# 🏙️ Vežba: Urbana područja i promene kroz vreme

U ovoj vežbi koristićemo prostorne podatke iz baze CORINE Land Cover (CLC) za 2012. i 2018. godinu, koji pružaju klasifikaciju korišćenja zemljišta na osnovu satelitskih snimaka i vizuelne interpretacije. CLC podaci omogućavaju uvid u prostornu raspodelu različitih kategorija zemljišta, kao što su šumske površine, obradiva zemlja, vodene površine i -- u ovom slučaju najvažnije -- urbana područja.

Fokus ove analize biće na klasama koje pripadaju grupi veštačkih površina (urbanih područja), odnosno CLC klasa koje počinju cifrom 1 (npr. ``` 111 – kontinuirano urbano``područje``, 112 – diskontinuirano urbano područje ```\`, itd.). Podaci će biti analizirani na nivou administrativnih jedinica -- opština u Srbiji.

Cilj vežbe je da se:

-   identifikuju i izdvoje prostori urbanih površina u obe posmatrane godine,

-   kvantifikuje njihova površina u okviru svake opštine,

-   izračuna apsolutna i relativna promena između 2012. i 2018. godine,

-   i da se rezultati prikažu kartografski.

Na taj način studenti će steći praktično iskustvo u radu sa prostornim (vektorskim) podacima, u filtriranju, agregiranju, prostornim operacijama preseka i spajanja, kao i u interpretaciji rezultata promena u urbanizaciji kroz vreme.

------------------------------------------------------------------------

## 📦 Priprema i biblioteke

::: {.callout-tip title="Zadatak 1"}
Učitaj potrebne biblioteke: `sf`, `dplyr`, `ggplot2`, `units`, `readr`.
:::

```{r}
library(sf)        
library(tidyverse)     
library(units)
library(ggplot2)
library(dplyr)
library(readr)
```

::: {.callout-tip title="Zadatak 2"}
Učitaj CLC podatke iz 2012. i 2018. u odgovarajuće promenljive `clc12` i `clc18`.
:::

```{r}
clc18 = st_read("C:\\Users\\aleks\\OneDrive\\Desktop\\Analiza prostorno vremenskih podataka\\Vezba3_Podaci\\CLC12_RS\\CLC18_RS.shp")


clc12 = st_read("C:\\Users\\aleks\\OneDrive\\Desktop\\Analiza prostorno vremenskih podataka\\Vezba3_Podaci\\CLC12_RS\\CLC12_RS.shp")
```

::: {.callout-tip title="Zadatak 3"}
Učitaj granice opština Srbije kao `opstine`. Podaci treba da budu u `sf` formatu.
:::

```{r}
opstine = sf::st_read("C:\\Users\\aleks\\OneDrive\\Desktop\\Analiza prostorno vremenskih podataka\\Vezba3_Podaci\\Municipalities.gpkg")

```

::: {.callout-tip title="Zadatak 4"}
Proveri CRS (koordinatne sisteme-projekcije) svih slojeva. Ako nisu isti, preklopi ih u jedinstven CRS, UTM za Srbiju.
:::

```{r}
st_crs(clc18)$proj4string
st_crs(clc12)$proj4string
st_crs(opstine)$proj4string

opstine = st_transform(opstine,st_crs(clc18))

```

::: {.callout-tip title="Zadatak 5"}
Napravi kartu CLC sloja (npr. sa `plot() i gglot`), koristi boje iz `clc_legend.csv` podatka. Rešiti kao što je bilo objašnjeno u na predavanjima.
:::

```{r}
clc_legend = read_csv("C:\\Users\\aleks\\OneDrive\\Desktop\\Analiza prostorno vremenskih podataka\\Vezba3_Podaci\\clc_legend.csv")
head(clc_legend, 10)

clc_legend = clc_legend |> 
mutate(Color = sapply( RGB, function(rgb_str) {
 rgb_vals = strsplit(rgb_str, "-") |> unlist() |> as.numeric()
 rgb(rgb_vals[1]/255, rgb_vals[2]/255, rgb_vals[3]/255, maxColorValue = 1)
 } 
 )
 )

head(clc_legend, 10)
str(clc18$CODE_18)
str(clc_legend$CLC_CODE)

clc_legend$CLC_CODE = as.character(clc_legend$CLC_CODE)
str(clc_legend$CLC_CODE)

clc18 = left_join(clc18, clc_legend, by = c("CODE_18" = "CLC_CODE"))
clc12 = left_join(clc12, clc_legend, by = c("CODE_12" = "CLC_CODE"))

clc18[1,]

plot(clc18["CODE_18"], col = clc18$Color, border = NA, main = "CLC Klasifikacija 2018")



```

```{r}
# Napravi kartu
ggplot(clc18) +
  geom_sf(aes(fill = CODE_18), color = NA) +
  scale_fill_manual(
    values = setNames(clc_legend$Color, clc_legend$CLC_CODE),
    name = "CLC klasa"
  ) +
  theme_minimal() +
  labs(title = "CLC 2018 – prikaz svih klasa",
       subtitle = "Prema legendi CLC iz fajla",
       caption = "Izvor: CORINE Land Cover 2018, EEA")
```

::: {.callout-tip title="Zadatak 6"}
Prikaži prvi pregled CLC sloja (npr. sa `plot() i gglot`), ali tako da budu prikazani samo prvi nivoi klasifikacije (npr. 1, 2, 3...), koristi boje iz `clc_legend.csv` podatka. Koristi`clc18` objekat.

| Kod | Naziv kategorije (srpski)       | Naziv kategorije (engleski)   |
|-----|---------------------------------|-------------------------------|
| 1   | Veštačke površine               | Artificial surfaces           |
| 2   | Poljoprivredno zemljište        | Agricultural areas            |
| 3   | Šumsko i poluprirodno zemljište | Forest and semi-natural areas |
| 4   | Mokra zemljišta                 | Wetlands                      |
| 5   | Vodene površine                 | Water bodies                  |
:::

------------------------------------------------------------------------

```{r}
# Prva boja po LABEL1 (nivo 1 klasifikacije)
nivoi1 = clc_legend |>
  group_by(LABEL1) |>
  slice(1) |>
  ungroup() |>
  mutate(
    level1 = str_sub(CLC_CODE, 1, 1)
  ) |> rename(Color1 = Color) |> 
  select(level1, LABEL1, Color1) |> arrange(order(level1))

nivoi1$naziv = c("Veštačke površine", "Poljoprivredno zemljište", "Šumsko i poluprirodno zemljište", "Mokra zemljišta", "Vodene površine")

clc18 = clc18 |>
  mutate(level1 = str_sub(CODE_18, 1, 1))

clc18 = clc18 |>
  left_join(nivoi1[, c("level1", "naziv", "Color1")], by = "level1") |>
  mutate(naziv = factor(naziv, levels = nivoi1$naziv))

ggplot(clc18) +
  geom_sf(aes(fill = naziv), color = NA) +
  scale_fill_manual(
    values = setNames(nivoi1$Color1, nivoi1$naziv),
    name = "CLC 5 kala"
  ) +
  theme_minimal() +
  labs(title = "CLC 2018 – prikaz svih klasa",
       subtitle = "Prema legendi CLC iz fajla",
       caption = "Izvor: CORINE Land Cover 2018, EEA")
```

## 🏗️ Izdvajanje urbanih površina

::: {.callout-tip title="Zadatak 7"}
Filtriraj iz `clc12` samo klase koje počinju sa `1` (urbane površine). Sačuvaj kao `urb12`.
:::

```{r}
urb12 = clc12 |> 
  filter(str_starts(CODE_12, "1"))
```

::: {.callout-tip title="Zadatak 8"}
Filtriraj iz `clc18` na isti način i sačuvaj kao `urb18`.
:::

```{r}
urb18 = clc18 |> 
  filter(str_starts(CODE_18, "1"))
```

::: {.callout-tip title="Zadatak 9"}
Koliko poligona ima u `urb12`, a koliko u `urb18`?
:::

```{r}
nrow(urb12)
nrow(urb18)
```

::: {.callout-tip title="Zadatak 10"}
Prati promene u **urbanim površinama** na teritoriji Srbije između 2012. i 2018. godine korišćenjem prostornih GIS operacija (`sf` paket).

Korišćenjem funkcije `st_difference()`:

-   izdvoji **nove urbane površine** koje su se pojavile u 2018. godini (nalaze se u `urb18`, ali ne u `urb12`)
-   izdvoji **nestale urbane površine** koje su postojale 2012. godine, ali ih više nema u 2018. (nalaze se u `urb12`, ali ne i u `urb18`)
-   prikaži obe kategorije na dve odvojene karte:
    -   **nove urbane površine** (obojene zeleno)
    -   **nestale urbane površine** (obojene crveno)

Komentariši prostorne obrasce dobijenih promena.
:::

------------------------------------------------------------------------

```{r}
urb_nove = st_difference(st_union(urb18), st_union(urb12))
plot(urb_nove)
nrow(urb_nove)

urb_nestale = st_difference(st_union(urb12), st_union(urb18))
plot(urb_nestale)
nrow(urb_nestale)

urb_nove = st_difference(st_union(urb18), st_union(urb12))

urb_nestale = st_difference(st_union(urb12), st_union(urb18))

par(mfrow = c(1, 2))

plot(urb_nestale, col = "red", main = "Nestale urbane površine (2012–2018)", key.pos = NULL, reset = FALSE)
plot(urb_nove, col = "green", main = "Nove urbane površine (2012–2018)", key.pos = NULL, reset = FALSE)

par(mfrow = c(1, 1))  # Vraćanje na standardni prikaz
```

Na kartama se jasno uočava širenje urbanih zona, posebno u okolini većih gradova. Nove urbane površine ukazuju na razvoj naselja i intenzivnu izgradnju, dok nestale površine mogu ukazivati na promene u korišćenju prostora i smanjenje urbanih aktivnosti na određenim lokacijama.

## 📏 Površine urbanih površina

::: {.callout-tip title="Zadatak 11"}
Dodaj novu kolonu `povrsina_km2` u `urb12` koristeći `st_area()` i pretvori jedinicu u km².
:::

```{r}
urb12$povrsina_km2 = set_units(st_area(urb12), "km^2")
```

::: {.callout-tip title="Zadatak 12"}
Isto uradi i za `urb18`.
:::

```{r}
urb18$povrsina_km2 = set_units(st_area(urb18), "km^2")
```

::: {.callout-tip title="Zadatak 13"}
Izračunaj ukupnu površinu urbanih površina u 2012. i 2018. za celu Srbiju.
:::

```{r}
ukupno_2012 = set_units(sum(st_area(urb12)), "km^2")

ukupno_2018 = set_units(sum(st_area(urb18)), "km^2")

print(ukupno_2012)
print(ukupno_2018)

```

::: {.callout-tip title="Zadatak 13"}
Izračunaj i prikaži tabelu sa brojem urbanih poligona i ukupnom površinom urbanih područja u 2012. i 2018. godini.

Na osnovu toga, izračunaj **prosečnu površinu jednog urbanog poligona** u obe godine.
:::

```{r}
broj_urb12 = nrow(urb12)
broj_urb18 = nrow(urb18)

ukupna_pov_12 = sum(urb12$povrsina_km2)
ukupna_pov_18 = sum(urb18$povrsina_km2)

prosecna_urb12 = ukupna_pov_12 / broj_urb12
prosecna_urb18 = ukupna_pov_18 / broj_urb18

# Tabela rezultata
tabela = tibble::tibble(
  godina = c(2012, 2018),
  broj_poligona = c(broj_urb12, broj_urb18),
  ukupna_povrsina_km2 = c(ukupna_pov_12, ukupna_pov_18),
  prosecna_povrsina_km2 = c(prosecna_urb12, prosecna_urb18)
)

print(tabela)



```

------------------------------------------------------------------------

## 🧩 Prostorno spajanje sa opštinama

::: {.callout-tip title="Zadatak 15"}
Spoji `urb12` sa opštinama pomoću `st_intersection()` i sačuvaj rezultat kao `u12_int`.
:::

```{r}
u12_int = st_intersection(opstine, urb12)
plot(st_geometry(u12_int))
```

::: {.callout-tip title="Zadatak 16"}
Agregiraj podatke po opštini: za svaku opštinu saberi površine urbanih klasa iz 2012. Na osnovu agregiranih podataka o urbanim površinama iz 2012. godine (`urb_po_opstini_2012`), prikaži **10 opština sa najvećom ukupnom površinom urbanih područja** (suma svih urbanih poligona u km²).

-   Prikaži rezultate na **kolone/stupce na grafikonu tako da su stupci horizontalni**.
-   Koje opštine se ističu po ukupnoj urbanoj površini?
-   Da li su to očekivane opštine (npr. veliki gradovi)?
-   Kako bi opisao prostorni obrazac koncentracije urbanih zona u Srbiji 2012. godine?
:::

```{r}
urb_po_opstini_2012 = u12_int |>
  group_by(Name) |>
  summarise(ukupno_km2 = sum(povrsina_km2)) |>
  ungroup()

top10 = urb_po_opstini_2012 |>
  arrange(desc(ukupno_km2)) |>
  slice(1:10)

ggplot(top10, aes(x = reorder(Name, ukupno_km2), y = ukupno_km2)) +
  geom_col(fill = "steelblue") +
  coord_flip() +
  labs(
    title = "Top 10 opština po urbanoj površini (2012)",
    x = "Opština",
    y = "Površina urbanih zona"
  ) +
  theme_minimal()

```

-   Koje opštine se ističu po ukupnoj urbanoj površini?

    Najviše se ističu Beogradske opštine, kao što su: Palilula, Novi Beograd, Stari Grad, Čukarica... Ali i druge, kao što su: Grocka i Novi Sad.

-   Da li su to očekivane opštine (npr. veliki gradovi)?

    Da, veći gradovi imaju više stanovnika, razvijenu infrastrukturu i šire urbano područje, pa je logično da se te opštine nalaze na vrhu liste po ukupnoj urbanoj površini.

-   Kako bi opisao prostorni obrazac koncentracije urbanih zona u Srbiji 2012. godine?

    Urbane zone su prostorno koncentrisane oko najvećih gradskih centara, posebno oko Beograda, Novog Sada i Niša. Ovaj obrazac pokazuje centralizovanu urbanizaciju.

::: {.callout-tip title="Zadatak 17"}
Ponovi isti postupak za 2018. sloj. Sačuvaj kao `urb_po_opstini_2018`.
:::

```{r}
u18_int = st_intersection(opstine, urb18)

urb_po_opstini_2018 = u18_int |>
  group_by(Name) |>
  summarise(ukupno_km2 = sum(povrsina_km2)) |>
  ungroup()

top10_2018 = urb_po_opstini_2018 |>
  arrange(desc(ukupno_km2)) |>
  slice(1:10)

# Grafikon
ggplot(top10_2018, aes(x = reorder(Name, ukupno_km2), y = ukupno_km2)) +
  geom_col(fill = "darkgreen") +
  coord_flip() +
  labs(
    title = "Top 10 opština po urbanoj površini (2018)",
    x = "Opština",
    y = "Površina urbanih zona"
  ) +
  theme_minimal()

```

::: {.callout-tip title="Zadatak 18"}
Napravi jedan objekat koji sadrži podatke o urbanim područijima za obe godine (`urb_po_opstini_2012` i `urb_po_opstini_2018`), tako da se može lako uporediti promena u urbanim površinama po opštinama. Koristi `left_join()` ili `full_join()` da spojiš podatke, ili neki drugi način. Izrazi i promene u procentima i apsolutnim vrednostima. Napravi grafičke prikaze promena u urbanim površinama po opštinama.
:::

```{r}
u12 = u12_int |> group_by(Name) |> summarise(urbana_2012 = sum(povrsina_km2)) |> st_drop_geometry()
u18 = u18_int |> group_by(Name) |> summarise(urbana_2018 = sum(povrsina_km2)) |> st_drop_geometry()

# Spojanje tabela
urb_obe = full_join(u12, u18, by = "Name")

# Zamena NA sa nulom
urb_obe = urb_obe |> mutate(
  urbana_2012 = ifelse(is.na(urbana_2012), 0, urbana_2012),
  urbana_2018 = ifelse(is.na(urbana_2018), 0, urbana_2018)
)

# Promene
urb_obe = urb_obe |> mutate(
  promena_km2 = urbana_2018 - urbana_2012,
  promena_proc = ifelse(urbana_2012 == 0, NA, 100 * promena_km2 / urbana_2012)
)

# Top 10 po rastu (km²)
urb_obe |> 
  arrange(desc(promena_km2)) |> 
  slice(1:10) |> 
  ggplot(aes(y = reorder(Name, promena_km2), x = promena_km2)) +
  geom_col(fill = "steelblue") +
  labs(title = "Top 10 opština po rastu urbanih površina", x = "km²", y = "Opština") +
  theme_minimal()

# Top 10 po rastu (%)
urb_obe |> 
  filter(!is.na(promena_proc)) |>
  arrange(desc(promena_proc)) |> 
  slice(1:10) |> 
  ggplot(aes(y = reorder(Name, promena_proc), x = promena_proc)) +
  geom_col(fill = "darkgreen") +
  labs(title = "Top 10 opština po procentualnom rastu", x = "%", y = "Opština") +
  theme_minimal()

```

## 📝 Zaključak

::: {.callout-tip title="Zadatak 19"}
Kratko opiši koje promene si uočio u urbanim područjima u Srbiji na osnovu dobijenih karata i analiza.
:::

Najveći apsolutni rast urbanih površina zabeležen je u opštinama kao što su Palilula, Obrenovac, Ub, Lajkovac i Leskovac.

Kada se posmatra procentualni rast, najviše su se istakle manje opštine poput Vladičin Han, Ljig, Bela Palanka i Gadžin Han, gde je i relativno mali apsolutni porast doveo do visokih procentualnih vrednosti.

Uopšteno, širenje urbanih površina je najizraženije u prigradskim i tranzicionim zonama, ali je jasno prisutno i u manjim opštinama.
