---
title: "Vežba 3: Analiza urbanih područja u Srbiji (CLC 2012–2018)"
author: "Ana Štrban 2509/24"
format: html
editor: visual
date: "08.01.2025."
---

# 🏙️ Vežba: Urbana područja i promene kroz vreme

U ovoj vežbi koristićemo prostorne podatke iz baze CORINE Land Cover (CLC) za 2012. i 2018. godinu, koji pružaju klasifikaciju korišćenja zemljišta na osnovu satelitskih snimaka i vizuelne interpretacije. CLC podaci omogućavaju uvid u prostornu raspodelu različitih kategorija zemljišta, kao što su šumske površine, obradiva zemlja, vodene površine i – u ovom slučaju najvažnije – urbana područja.

Fokus ove analize biće na klasama koje pripadaju grupi veštačkih površina (urbanih područja), odnosno CLC klasa koje počinju cifrom 1 (npr. ``` 111 – kontinuirano urbano``područje``, 112 – diskontinuirano urbano područje ```\`, itd.). Podaci će biti analizirani na nivou administrativnih jedinica – opština u Srbiji.

Cilj vežbe je da se:

-   identifikuju i izdvoje prostori urbanih površina u obe posmatrane godine,

-   kvantifikuje njihova površina u okviru svake opštine,

-   izračuna apsolutna i relativna promena između 2012. i 2018. godine,

-   i da se rezultati prikažu kartografski.

Na taj način studenti će steći praktično iskustvo u radu sa prostornim (vektorskim) podacima, u filtriranju, agregiranju, prostornim operacijama preseka i spajanja, kao i u interpretaciji rezultata promena u urbanizaciji kroz vreme.

------------------------------------------------------------------------

## 📦 Priprema i biblioteke

::: {.callout-tip title="Zadatak 1"}
Učitaj potrebne biblioteke: `sf`, `dplyr`, `ggplot2`, `units`, `readr`.
:::

```{r}
library(sf)        # Rad sa prostornim podacima (Simple Features)
library(tidyverse)     # Manipulacija podacima   # Vizualizacija (grafici i karte)
library(units)     # Rukovanje mernim jedinicama (npr. km²)    
```

::: {.callout-tip title="Zadatak 2"}
Učitaj CLC podatke iz 2012. i 2018. u odgovarajuće promenljive `clc12` i `clc18`.
:::

```{r}

setwd('C:/Users/anast/Desktop/Ana_Fakultet/m2/analiza prostorno vremenskih podataka')

clc18 <- st_read("CLC12_RS/CLC18_RS.shp")

clc12 <- st_read("CLC12_RS/CLC12_RS.shp")
```

::: {.callout-tip title="Zadatak 3"}
Učitaj granice opština Srbije kao `opstine`. Podaci treba da budu u `sf` formatu.
:::

```{r}
opstine <- st_read("Municipalities.gpkg")

```

::: {.callout-tip title="Zadatak 4"}
Proveri CRS (koordinatne sisteme-projekcije) svih slojeva. Ako nisu isti, preklopi ih u jedinstven CRS, UTM za Srbiju.
:::

```{r}
st_crs(clc18)$proj4string
st_crs(clc12)$proj4string
st_crs(opstine)$proj4string

opstine=st_transform(opstine,st_crs(clc18))

```

::: {.callout-tip title="Zadatak 5"}
Napravi kartu CLC sloja (npr. sa `plot() i gglot`), koristi boje iz `clc_legenda.csv` podatka. Rešiti kao što je bilo objašnjeno u na predavanjima.
:::

```{r}
clc_legend <- read_csv("clc_legend.csv")
head(clc_legend)

clc_legend <- clc_legend |>
  mutate(Color = sapply(RGB, function(rgb_str) {
    rgb_vals <- strsplit(rgb_str, "-") |> unlist() |> as.numeric()
    rgb(rgb_vals[1]/255, rgb_vals[2]/255, rgb_vals[3]/255)
  }))

head(clc_legend,10)
str(clc18$CODE_18)

#Spajanje
clc_legend$CLC_CODE <- as.character(clc_legend$CLC_CODE)
clc18$CODE_18 <- as.character(clc18$CODE_18)
clc12$CODE_12 <- as.character(clc12$CODE_12)


clc18 <- left_join(clc18, clc_legend, by = c("CODE_18" = "CLC_CODE"))
clc12 <- left_join(clc12, clc_legend, by = c("CODE_12" = "CLC_CODE"))

#Plot
plot(clc18["CODE_18"], col = clc18$Color, border = NA, main = "CLC Klasifikacija 2018")
```

```{r}
# Napravi kartu
ggplot(clc18) +
  geom_sf(aes(fill = CODE_18), color = NA) +
  scale_fill_manual(
    values = setNames(clc_legend$Color, clc_legend$CLC_CODE),
    name = "CLC klasa"
  ) +
  theme_minimal() +
  labs(title = "CLC 2018 – prikaz svih klasa",
       subtitle = "Prema legendi CLC iz fajla",
       caption = "Izvor: CORINE Land Cover 2018, EEA")
```

::: {.callout-tip title="Zadatak 6"}
Prikaži prvi pregled CLC sloja (npr. sa `plot() i gglot`), ali tako da budu prikazani samo prvi nivoi klasifikacije (npr. 1, 2, 3...), koristi boje iz `clc_legenda.csv` podatka. Koristi`clc18` objekat.

| Kod | Naziv kategorije (srpski)       | Naziv kategorije (engleski)   |
|-----|---------------------------------|-------------------------------|
| 1   | Veštačke površine               | Artificial surfaces           |
| 2   | Poljoprivredno zemljište        | Agricultural areas            |
| 3   | Šumsko i poluprirodno zemljište | Forest and semi-natural areas |
| 4   | Mokra zemljišta                 | Wetlands                      |
| 5   | Vodene površine                 | Water bodies                  |
:::

```{r}
nivoi1 <- clc_legend |>
  group_by(LABEL1) |>
  slice(1) |>
  ungroup() |>
  mutate(
    level1 = str_sub(CLC_CODE, 1, 1)
  ) |> rename(Color1 = Color) |> 
  select(level1, LABEL1, Color1) |> arrange(order(level1))

nivoi1$naziv = c("Veštačke površine", "Poljoprivredno zemljište", "Šumsko i poluprirodno zemljište", "Mokra zemljišta", "Vodene površine")

clc18$level1 <- str_sub(clc18$CODE_18, 1, 1)
#clc12$level1 <- str_sub(clc12$CODE_12, 1, 1)

#clc18 <- left_join(clc18, nivoi1, by = "level1")
clc18 <- clc18 |>
  left_join(nivoi1[, c("level1", "naziv", "Color1")], by = "level1") |>
  mutate(naziv = factor(naziv, levels = nivoi1$naziv))
#clc12 <- left_join(clc12, nivoi1, by = "level1")

ggplot(clc18) +
  geom_sf(aes(fill = naziv), color = NA) +
  scale_fill_manual(
    values = setNames(nivoi1$Color1, nivoi1$naziv),
    name = "CLC 5 Klasa"
  ) +
  theme_minimal() +
  labs(title = "CLC 2018 – prikaz 5 klasa",
       subtitle = "Prema legendi CLC iz fajla",
       caption = "Izvor: CORINE Land Cover 2018, EEA")
```

------------------------------------------------------------------------

## 🏗️ Izdvajanje urbanih površina

::: {.callout-tip title="Zadatak 7"}
Filtriraj iz `clc12` samo klase koje počinju sa `1` (urbane površine). Sačuvaj kao `urb12`.
:::

```{r}
urb12 <- clc12 |> filter(str_starts(CODE_12,'1'))
```

::: {.callout-tip title="Zadatak 8"}
Filtriraj iz `clc18` na isti način i sačuvaj kao `urb18`.
:::

```{r}
urb18 <- clc18 |> filter(str_starts(CODE_18,'1'))

table(urb18$CODE_18)
```

::: {.callout-tip title="Zadatak 9"}
Koliko poligona ima u `urb12`, a koliko u `urb18`?
:::

```{r}
nrow(urb12)
nrow(urb18)

#lepse
tibble(
  godina = c(2012, 2018),
  broj_poligona = c(nrow(urb12), nrow(urb18))
)
```

::: {.callout-tip title="Zadatak 10"}
Prati promene u **urbanim površinama** na teritoriji Srbije između 2012. i 2018. godine korišćenjem prostornih GIS operacija (`sf` paket).

Korišćenjem funkcije `st_difference()`:

-   izdvoji **nove urbane površine** koje su se pojavile u 2018. godini (nalaze se u `urb18`, ali ne u `urb12`)
-   izdvoji **nestale urbane površine** koje su postojale 2012. godine, ali ih više nema u 2018. (nalaze se u `urb12`, ali ne i u `urb18`)
-   prikaži obe kategorije na dve odvojene karte:
    -   **nove urbane površine** (obojene zeleno)
    -   **nestale urbane površine** (obojene crveno)

Komentariši prostorne obrasce dobijenih promena.
:::

```{r}
# Prostorna razlika: nove urbane površine (2018 koje nisu postojale 2012)
urb_nove <- st_difference(st_union(urb18), st_union(urb12))

# Prostorna razlika: nestale urbane površine (2012 koje ne postoje 2018)
urb_nestale <- st_difference(st_union(urb12), st_union(urb18))

# Prikaz rezultata
par(mfrow = c(1, 2))

plot(urb_nestale, col = "red", main = "Nestale urbane površine (2012–2018)", key.pos = NULL, reset = FALSE)

plot(urb_nove, col = "green", main = "Nove urbane površine (2012–2018)", key.pos = NULL, reset = FALSE)

par(mfrow = c(1, 1))

st_area(urb_nove) -> povNove
st_area(urb_nestale) ->povNestale

```

------------------------------------------------------------------------

## 📏 Površine urbanih površina

::: {.callout-tip title="Zadatak 11"}
Dodaj novu kolonu `povrsina_km2` u `urb12` koristeći `st_area()` i pretvori jedinicu u km².
:::

```{r}
# Površine u km²
urb12$povrsina_km2 <- set_units(st_area(urb12), "km^2")
head(urb12$povrsina_km2)
```

::: {.callout-tip title="Zadatak 12"}
Isto uradi i za `urb18`.
:::

```{r}

urb18$povrsina_km2 <- set_units(st_area(urb18), "km^2")
head(urb18$povrsina_km2)

```

::: {.callout-tip title="Zadatak 13"}
Izračunaj ukupnu površinu urbanih površina u 2012. i 2018. za celu Srbiju.
:::

```{r}
pov12UK <- sum(urb12$povrsina_km2)
pov18UK <- sum(urb18$povrsina_km2)

cat('Ukupna urbana površina 2012:', round(pov12UK, 2), 'km²\n')
cat('Ukupna urbana površina 2018:', round(pov18UK, 2), 'km²\n')

```

::: {.callout-tip title="Zadatak 14"} Izračunaj i prikaži tabelu sa brojem urbanih poligona i ukupnom površinom urbanih područja u 2012. i 2018. godini.

```{r}

broj_urb12 <- nrow(urb12)
broj_urb18 <- nrow(urb18)


uk_pov12 <- sum(urb12$povrsina_km2)
uk_pov18 <- sum(urb18$povrsina_km2)

tabela <- tibble(
  Godine = c(2012, 2018),
  Broj_poligona = c(broj_urb12, broj_urb18),
  Ukupna_povrsina_km2 = c(uk_pov12, uk_pov18)
)
tabela

```

Na osnovu toga, izračunaj **prosečnu površinu jednog urbanog poligona** u obe godine.

```{r}

prosecna_pov12 <- uk_pov12 / broj_urb12

prosecna_pov18 <- uk_pov18 / broj_urb18

tabela_sve <- tibble(
  Godina = c(2012,2018),
  Prosecna_povrsina_km2 = c(prosecna_pov12,prosecna_pov18)
)

tabela_sve
```

------------------------------------------------------------------------

## 🧩 Prostorno spajanje sa opštinama

::: {.callout-tip title="Zadatak 15"}
Spoji `urb12` sa opštinama pomoću `st_intersection()` i sačuvaj rezultat kao `u12_int`.
:::

```{r}

u12_int <- st_intersection(urb12, opstine)

u12_int

```

::: {.callout-tip title="Zadatak 16"}
Agregiraj podatke po opštini: za svaku opštinu saberi površine urbanih klasa iz 2012. Na osnovu agregiranih podataka o urbanim površinama iz 2012. godine (`urb_po_opstini_2012`), prikaži **10 opština sa najvećom ukupnom površinom urbanih područja** (suma svih urbanih poligona u km²).

-   Prikaži rezultate na **kolone/stupce na grafikonu tako da su stupci horizontalni**.
-   Koje opštine se ističu po ukupnoj urbanoj površini?
-   Da li su to očekivane opštine (npr. veliki gradovi)?
-   Kako bi opisao prostorni obrazac koncentracije urbanih zona u Srbiji 2012. godine?
:::

```{r}

u12_int <- u12_int |> 
  mutate(povrsina_km2 = as.numeric(st_area(geometry)) / 1e6)


urb_po_opstini_2012 <- u12_int |> 
  group_by(Name) |> 
  summarise(povrsina_urbanih_km2 = sum(povrsina_km2)) |> 
  arrange(desc(povrsina_urbanih_km2)) |> 
  slice_max(povrsina_urbanih_km2, n = 10)

library(ggplot2)

ggplot(urb_po_opstini_2012, aes(y = reorder(Name, povrsina_urbanih_km2), x = povrsina_urbanih_km2)) +  # Horizontalna os
geom_col(fill = "forestgreen") +  # Boja stubaca
labs(
 title = "10 opština sa najvećom ukupnom površinom urbanih područja tokom 2012. godine",
 x = "Opština",
 y = "Površina urbanih zona km2"
 ) +
 theme_minimal()
```

1.  Na grafiku se najviše ističu opštine Palilula, Novi Beograd, Stari Grad, Čukarica, Grocka, Voždovac, Novi Sad, Savski Venac, Rakovica i Zemun
2.  Da, radi se o većim gradovima i velikim opštinama grada Beograda koji sadrže velika gradska i prigradska naselja.
3.  Urbane površine su bile najveće u severnom delu Srbije tokom 2012-te godine. To može da se poveže sa urbanizacijom oko rečnih slivova, glavne ekonomske regije...

::: {.callout-tip title="Zadatak 17"}
Ponovi isti postupak za 2018. sloj. Sačuvaj kao `urb_po_opstini_2018`.
:::

```{r}

u18_int <- st_intersection(urb18, opstine)

u18_int <- u18_int |> 
  mutate(povrsina_km2 = as.numeric(st_area(geometry)) / 1e6)

urb_po_opstini_2018 <- u18_int |> 
  group_by(Name) |> 
  summarise(povrsina_urbanih_km2 = sum(povrsina_km2)) |> 
  arrange(desc(povrsina_urbanih_km2)) |> 
  slice_max(povrsina_urbanih_km2, n = 10)

ggplot(urb_po_opstini_2018, aes(y = reorder(Name, povrsina_urbanih_km2), x = povrsina_urbanih_km2)) +  # Horizontalna os
geom_col(fill = "forestgreen") +  # Boja stubaca
labs(
 title = "10 opština sa najvećom ukupnom površinom urbanih područja tokom 2018. godine",
 x = "Opština",
 y = "Površina urbanih zona km2"
 ) +
 theme_minimal()

```

Razlika izmedju grafika za 2012-tu i 2018-tu godinu, je to da se Zemun pojavio na 10. mestu tokom 2018. godine.

::: {.callout-tip title="Zadatak 18"}
Napravi jedan objekat koji sadrži podatke o urbanim područijima za obe godine (`urb_po_opstini_2012` i `urb_po_opstini_2018`), tako da se može lako uporediti promena u urbanim površinama po opštinama. Koristi `left_join()` ili `full_join()` da spojiš podatke, ili neki drugi način. Izrazi i promene u procentima i apsolutnim vrednostima. Napravi grafičke prikaze promena u urbanim površinama po opštinama.
:::

```{r}
###FULL_JOIN
library(sf)
library(dplyr)
library(ggplot2)

# 1. Ukloni geometrije ako ih ima
df_2012 <- st_drop_geometry(urb_po_opstini_2012)
df_2018 <- st_drop_geometry(urb_po_opstini_2018)

# 2. Spoji podatke po imenu opštine
urb_obe_godine <- full_join(df_2012, df_2018, by = "Name", suffix = c("_2012", "_2018"))

# 3. Izračunaj promene
urb_oba <- urb_obe_godine %>%
  mutate(
    razlika_km2 = povrsina_urbanih_km2_2018 - povrsina_urbanih_km2_2012,
    promena_proc = round(100 * razlika_km2 / povrsina_urbanih_km2_2012, 1)
  )

# --- GRAFIKON 1: Top 10 po apsolutnom porastu ---
graf1 <- urb_oba %>%
  arrange(desc(razlika_km2)) %>%
  slice_head(n = 10) %>%
  ggplot(aes(x = reorder(Name, razlika_km2), y = razlika_km2)) +
  geom_col(fill = "forestgreen") +
  coord_flip() +
  labs(
    title = "📊 Top 10 opština po porastu urbanih zona (2012–2018)",
    x = "Opština",
    y = "Povećanje urbanih zona (km²)"
  ) +
  theme_minimal()

print(graf1)

# --- GRAFIKON 2: Top 10 po smanjenju urbanih zona ---
graf2 <- urb_oba %>%
  arrange(razlika_km2) %>%
  slice_head(n = 10) %>%
  ggplot(aes(x = reorder(Name, -razlika_km2), y = razlika_km2)) +
  geom_col(fill = "firebrick") +
  coord_flip() +
  labs(
    title = "📉 Top 10 opština po smanjenju urbanih zona (2012–2018)",
    x = "Opština",
    y = "Smanjenje urbanih zona (km²)"
  ) +
  theme_minimal()

print(graf2)

# --- GRAFIKON 3: Top 10 po procentualnom porastu ---
graf3 <- urb_oba %>%
  filter(!is.na(promena_proc), povrsina_urbanih_km2_2012 > 0) %>%
  arrange(desc(promena_proc)) %>%
  slice_head(n = 10) %>%
  ggplot(aes(x = reorder(Name, promena_proc), y = promena_proc)) +
  geom_col(fill = "darkorange") +
  coord_flip() +
  labs(
    title = "📈 Top 10 opština po procentualnom porastu urbanih zona (2012–2018)",
    x = "Opština",
    y = "Porast urbanih zona (%)"
  ) +
  theme_minimal()

print(graf3)

```

```{r}
###LEFT_JOIN

# 1. Uklanjanje geometrije
df_2012 <- urb_po_opstini_2012 |> st_drop_geometry()
df_2018 <- urb_po_opstini_2018 |> st_drop_geometry()

# 2. Spajanje podataka po imenu opštine
urb_obe_godine <- full_join(df_2012, df_2018, by = "Name", suffix = c("_2012", "_2018"))

# 3. Računanje razlika i procentualnih promena
urb_oba <- urb_obe_godine %>%
  mutate(
    razlika_km2 = povrsina_urbanih_km2_2018 - povrsina_urbanih_km2_2012,
    promena_proc = round(100 * razlika_km2 / povrsina_urbanih_km2_2012, 1)
  )

# 4. 📊 Top 10 opština po apsolutnom porastu
ggplot(
  urb_oba %>% arrange(desc(razlika_km2)) %>% slice_head(n = 10),
  aes(x = reorder(Name, razlika_km2), y = razlika_km2)
) +
  geom_col(fill = "forestgreen") +
  coord_flip() +
  labs(
    title = "Top 10 opština po porastu urbanih zona (2012–2018)",
    x = "Opština",
    y = "Povećanje urbanih zona (km²)"
  ) +
  theme_minimal()

# 5. 📉 Top 10 opština po SMANJENJU urbanih zona
ggplot(
  urb_oba %>% arrange(razlika_km2) %>% slice_head(n = 10),
  aes(x = reorder(Name, -razlika_km2), y = razlika_km2)
) +
  geom_col(fill = "firebrick") +
  coord_flip() +
  labs(
    title = "Top 10 opština po smanjenju urbanih zona (2012–2018)",
    x = "Opština",
    y = "Smanjenje urbanih zona (km²)"
  ) +
  theme_minimal()

# 6. 📈 Top 10 po procentualnom porastu (isključujemo NaN i beskonačne vrednosti)
ggplot(
  urb_oba %>%
    filter(!is.na(promena_proc), povrsina_urbanih_km2_2012 > 0) %>%
    arrange(desc(promena_proc)) %>%
    slice_head(n = 10),
  aes(x = reorder(Name, promena_proc), y = promena_proc)
) +
  geom_col(fill = "darkorange") +
  coord_flip() +
  labs(
    title = "Top 10 opština po procentualnom porastu urbanih zona (2012–2018)",
    x = "Opština",
    y = "Porast urbanih zona (%)"
  ) +
  theme_minimal()


```

#### **Grafikon 1: Apsolutni porast urbanih zona (km²)**

Grafikon prikazuje deset opština koje su zabeležile najveće povećanje površine urbanih zona. Dominira Lazarevac sa jasno izraženim skokom, a zatim slede Niš i Palilula. Ove promene verovatno ukazuju na ubrzani razvoj infrastrukture, širenje gradskog građevinskog zemljišta i ekspanziju ka periferiji. Značajan porast u više opština ukazuje na prostornu ekspanziju urbanih sredina u Srbiji u posmatranom periodu. Važno je napomenuti da ovakve promene nisu nužno rezultat rasta stanovništva, već i planske izgradnje i prenamene zemljišta.

#### **Grafikon 2: Apsolutni pad urbanih zona (km²)**

Ovaj grafikon prikazuje opštine sa najvećim smanjenjem površine označene kao urbane zone, među kojima su najistaknutiji Niš, Palilula i Ruma — iste one koje su u prethodnom grafikonu prikazane kao vodeće u porastu. Ovakav kontradiktoran rezultat može ukazivati na metodološke razlike u klasifikaciji između 2012. i 2018. godine, ili na fragmentaciju i rekategorizaciju podataka. Pre nego što se donesu zaključci o stvarnom smanjenju urbanizacije, potrebno je pažljivo ispitati izvorne satelitske ili kartografske podatke i metod obrade.

#### **Grafikon 3: Procentualni porast urbanih zona**

-   Prikazuje **najveći relativni rast** — koliki je **% porast u odnosu na stanje iz 2012.** Ovaj grafikon je posebno koristan za **opštine** koje su možda imale mali broj urbanih površina 2012, ali su naglo rasle. Može otkriti **dovoljno snažne promene i trendove rasta u sredinama koje inače nisu u fokusu** ako gledamo samo apsolutne vrednosti.

## 📝 Zaključak

::: {.callout-tip title="Zadatak 19"}
Kratko opiši koje promene si uočio u urbanim područjima u Srbiji na osnovu dobijenih karata i analiza.
:::

Prilikom analize CORINE Land Cover podataka iz 2012. i 2018. godine, primećeno je povećanje površine urbanih zona u Srbiji. Najveće povećanje vidljivo je u okolini velikih gradova kao što su Beograd i Novi Sad. Ovi gradovi predstavljaju glavne centre urbanizacije, usled brojnih ekonomskih, demografskih i industrijskih faktora. U pojedinim opštinama uočene su promene u prostornom rasporedu urbanih zona, gde se umesto većih celina javljaju manje, razuđenije urbane celine. Ovo može ukazivati na širenje naselja van urbanih jezgara i fragmentaciju urbanog prostora.
