---
title: "Domaći 3: Analiza urbanih područja u Srbiji (CLC 2012–2018)"
author: "Katarina Popović 2502/24"
format: html
editor: visual
---

# 🏙️ Vežba: Urbana područja i promene kroz vreme

U ovoj vežbi koristićemo prostorne podatke iz baze CORINE Land Cover (CLC) za 2012. i 2018. godinu, koji pružaju klasifikaciju korišćenja zemljišta na osnovu satelitskih snimaka i vizuelne interpretacije. CLC podaci omogućavaju uvid u prostornu raspodelu različitih kategorija zemljišta, kao što su šumske površine, obradiva zemlja, vodene površine i – u ovom slučaju najvažnije – urbana područja.

Fokus ove analize biće na klasama koje pripadaju grupi veštačkih površina (urbanih područja), odnosno CLC klasa koje počinju cifrom 1 (npr. ``` 111 – kontinuirano urbano``područje``, 112 – diskontinuirano urbano područje ```\`, itd.). Podaci će biti analizirani na nivou administrativnih jedinica – opština u Srbiji.

Cilj vežbe je da se:

-   identifikuju i izdvoje prostori urbanih površina u obe posmatrane godine,

-   kvantifikuje njihova površina u okviru svake opštine,

-   izračuna apsolutna i relativna promena između 2012. i 2018. godine,

-   i da se rezultati prikažu kartografski.

Na taj način studenti će steći praktično iskustvo u radu sa prostornim (vektorskim) podacima, u filtriranju, agregiranju, prostornim operacijama preseka i spajanja, kao i u interpretaciji rezultata promena u urbanizaciji kroz vreme.

------------------------------------------------------------------------

## 📦 Priprema i biblioteke

::: {.callout-tip title="Zadatak 1"}
Učitaj potrebne biblioteke: `sf`, `dplyr`, `ggplot2`, `units`, `readr`.
:::

```{r}
library(sf)        # Rad sa prostornim podacima (Simple Features)
library(tidyverse)     # Manipulacija podacima   # Vizualizacija (grafici i karte)
library(units)     # Rukovanje mernim jedinicama (npr. km²)    
```

::: {.callout-tip title="Zadatak 2"}
Učitaj CLC podatke iz 2012. i 2018. u odgovarajuće promenljive `clc12` i `clc18`.

```{r}
clc12 <- st_read("CLC12_RS.shp")
clc18 <- st_read("CLC18_RS.shp")

```
:::

::: {.callout-tip title="Zadatak 3"}
Učitaj granice opština Srbije kao `opstine`. Podaci treba da budu u `sf` formatu.

```{r}
opstine <- st_read("Municipalities.gpkg")
```
:::

::: {.callout-tip title="Zadatak 4"}
Proveri CRS (koordinatne sisteme-projekcije) svih slojeva. Ako nisu isti, preklopi ih u jedinstven CRS, UTM za Srbiju.

```{r}
st_crs(clc18)$proj4string
st_crs(clc12)$proj4string
st_crs(opstine)$proj4string

opstine=st_transform(opstine,st_crs(clc18))
```
:::

::: {.callout-tip title="Zadatak 5"}
Napravi kartu CLC sloja (npr. sa `plot() i gglot`), koristi boje iz `clc_legend.csv` podatka. Rešiti kao što je bilo objašnjeno u na predavanjima.

ggplot(data = clc18) +

geom_sf(aes(fill = LABEL3), color = NA) +

scale_fill_manual(values = setNames(clc_legend\$Color, clc_legend\$LABEL3)) +

labs(title = "CLC Klasifikacija 2018", fill = "Klasa") +

theme_minimal()

```{r}
clc_legend <- read_csv("clc_legend.csv")
clc_legend <- clc_legend |> 
mutate(Color = sapply( RGB, function(rgb_str) {
 # Korak 1: Razdvajanje RGB stringa na komponente
 rgb_vals <- strsplit(rgb_str, "-") |> unlist() |> as.numeric()
 # Korak 2: Konverzija u hex kod (0-255 → 0-1)
 rgb(rgb_vals[1]/255, rgb_vals[2]/255, rgb_vals[3]/255, maxColorValue = 1)
 } # kraj funkcije unutar sapply petlje
 )# zatvaramo sapply
 )# zatcaramo mutate

head(clc_legend, 10)
str(clc18$CODE_18)
str(clc_legend$CLC_CODE)

clc_legend$CLC_CODE <- as.character(clc_legend$CLC_CODE)
str(clc_legend$CLC_CODE)

clc18 <- left_join(clc18, clc_legend, by = c("CODE_18" = "CLC_CODE"))
clc12 <- left_join(clc12, clc_legend, by = c("CODE_12" = "CLC_CODE"))

clc18[1,]

plot(clc18["CODE_18"], col = clc18$Color, border = NA, main = "CLC Klasifikacija 2018")

```

```{r}
#ggplot(clc18) + 
 # geom_sf(aes(fill = CODE_18, color = NA)) + scale_fill_manual(values = setNames(clc_legend$Color, clc_legend$CLC_CODE), name = "CLC klasa")

# Napravi kartu
ggplot(clc18) +
  geom_sf(aes(fill = CODE_18), color = NA) +
  scale_fill_manual(
    values = setNames(clc_legend$Color, clc_legend$CLC_CODE),
    name = "CLC klasa"
  ) +
  theme_minimal() +
  labs(title = "CLC 2018 – prikaz svih klasa",
       subtitle = "Prema legendi CLC iz fajla",
       caption = "Izvor: CORINE Land Cover 2018, EEA")
```
:::

::: {.callout-tip title="Zadatak 6"}
Prikaži prvi pregled CLC sloja (npr. sa `plot() i gglot`), ali tako da budu prikazani samo prvi nivoi klasifikacije (npr. 1, 2, 3...), koristi boje iz `clc_legend.csv` podatka. Koristi`clc18` objekat.

| Kod | Naziv kategorije (srpski)       | Naziv kategorije (engleski)   |
|-----|---------------------------------|-------------------------------|
| 1   | Veštačke površine               | Artificial surfaces           |
| 2   | Poljoprivredno zemljište        | Agricultural areas            |
| 3   | Šumsko i poluprirodno zemljište | Forest and semi-natural areas |
| 4   | Mokra zemljišta                 | Wetlands                      |
| 5   | Vodene površine                 | Water bodies                  |

```{r}
# Prva boja po LABEL1 (nivo 1 klasifikacije)
nivoi1 <- clc_legend |>
  group_by(LABEL1) |>
  slice(1) |>
  ungroup() |>
  mutate(
    level1 = str_sub(CLC_CODE, 1, 1)
  ) |> rename(Color1 = Color) |> 
  select(level1, LABEL1, Color1) |> arrange(order(level1))

nivoi1$naziv = c("Veštačke površine", "Poljoprivredno zemljište", "Šumsko i poluprirodno zemljište", "Mokra zemljišta", "Vodene površine")

# Dodaj level1 kolonu u CLC sloj
clc18 <- clc18 |>
  mutate(level1 = str_sub(CODE_18, 1, 1))

# Pridruži i postavi nivoe faktora
clc18 <- clc18 |>
  left_join(nivoi1[, c("level1", "naziv", "Color1")], by = "level1") |>
  mutate(naziv = factor(naziv, levels = nivoi1$naziv))

# Napravi kartu
ggplot(clc18) +
  geom_sf(aes(fill = naziv), color = NA) +
  scale_fill_manual(
    values = setNames(nivoi1$Color1, nivoi1$naziv),
    name = "CLC 5 klasa"
  ) +
  theme_minimal() +
  labs(title = "CLC 2018 – prikaz 5 klasa",
       subtitle = "Prema legendi CLC iz fajla",
       caption = "Izvor: CORINE Land Cover 2018, EEA")


```
:::

------------------------------------------------------------------------

## 🏗️ Izdvajanje urbanih površina

::: {.callout-tip title="Zadatak 7"}
Filtriraj iz `clc12` samo klase koje počinju sa `1` (urbane površine). Sačuvaj kao `urb2012`.

```{r}
urb12 <- clc12 |> 
  filter (str_starts(CODE_12, "1"))
```
:::

::: {.callout-tip title="Zadatak 8"}
Filtriraj iz `clc18` na isti način i sačuvaj kao `urb18`.

```{r}
urb18 <- clc18 |> 
  filter (str_starts(CODE_18, "1"))
```
:::

::: {.callout-tip title="Zadatak 9"}
Koliko poligona ima u `urb12`, a koliko u `urb18`?

```{r}
nrow(urb12)
nrow(urb18)

```
:::

::: {.callout-tip title="Zadatak 10"}
Prati promene u **urbanim površinama** na teritoriji Srbije između 2012. i 2018. godine korišćenjem prostornih GIS operacija (`sf` paket).

Korišćenjem funkcije `st_difference()`:

-   izdvoji **nove urbane površine** koje su se pojavile u 2018. godini (nalaze se u `urb18`, ali ne u `urb12`)
-   izdvoji **nestale urbane površine** koje su postojale 2012. godine, ali ih više nema u 2018. (nalaze se u `urb12`, ali ne i u `urb18`)
-   prikaži obe kategorije na dve odvojene karte:
    -   **nove urbane površine** (obojene zeleno)
    -   **nestale urbane površine** (obojene crveno)

Komentariši prostorne obrasce dobijenih promena.

```{r}

#Nove urbane površine (bile prisutne 2018, ali ih nije bilo 2012)
urb_nove <- st_difference(urb18$geometry, st_union(urb12$geometry))

# Pronalazak nestalih šuma (bile prisutne 2012, ali ih nema 2018)
urb_nestale = st_difference(urb12$geometry, st_union(urb18$geometry))

par(mfrow = c(1,2))
# Prikaz izgubljenih šuma (2012 - 2018)
plot(urb_nestale, col = "red", main = "Nestale šume (2012 - 2018)" ,key.pos = NULL, reset = FALSE)
  # Prikaz novih šuma (2012 - 2018)
 plot(urb_nove, col = "green", main = "Nove šume (2012 - 2018)" , key.pos = NULL, reset = FALSE)

 # Resetovanje podešavanja za grafikon
 par(mfrow = c(1,1))
 

```

Na osnovu prikazanih promena vidi se da su nove urbane površine u najvećoj meri koncentrisane u okolini većih urbanih centara – naročito Beograda, Novog Sada, Niša i Kragujevca.

To ukazuje na širenje gradova (suburbanizaciju), dok su nestale urbane površine retke i najčešće se mogu objasniti prekategorizacijom zemljišta ili smanjenjem urbanih zona zbog promena u klasifikacij
:::

------------------------------------------------------------------------

## 📏 Površine urbanih površina

::: {.callout-tip title="Zadatak 11"}
Dodaj novu kolonu `povrsina_km2` u `urb12` koristeći `st_area()` i pretvori jedinicu u km².

```{r}
urb12$povrsina_km2 <- units::set_units(st_area(urb12), "km^2")
```
:::

::: {.callout-tip title="Zadatak 12"}
Isto uradi i za `urb18`.

```{r}
urb18$povrsina_km2 <- units::set_units(st_area(urb18), "km^2")
```
:::

::: {.callout-tip title="Zadatak 13"}
Izračunaj ukupnu površinu urbanih površina u 2012. i 2018. za celu Srbiju.

```{r}
ukupno_2012 <- sum(urb12$povrsina_km2)
ukupno_2018 <- sum(urb18$povrsina_km2)


```
:::

:::::: {.callout-tip title="Zadatak 14"}
Izračunaj i prikaži tabelu sa brojem urbanih poligona i ukupnom površinom urbanih područja u 2012. i 2018. godini.

```{r}
rezultat <- data.frame(
  Godina = c(2012, 2018),
  Broj_poligona = c(nrow(urb12), nrow(urb18)),
  Ukupna_povrsina_km2 = c(ukupno_2012, ukupno_2018 )
)

print(rezultat)
```

Na osnovu toga, izračunaj **prosečnu površinu jednog urbanog poligona** u obe godine.

```{r}
rezultat$Prosecna_povrsina_km2 <- rezultat$Ukupna_povrsina_km2 / rezultat$Broj_poligona

print(rezultat)
```

------------------------------------------------------------------------

## 🧩 Prostorno spajanje sa opštinama

::: {.callout-tip title="Zadatak 15"}
Spoji `urb12` sa opštinama pomoću `st_intersection()` i sačuvaj rezultat kao `u12_int`.

```{r}
u12_int <- st_intersection(opstine, urb12)
```
:::

::: {.callout-tip title="Zadatak 16"}
Agregiraj podatke po opštini: za svaku opštinu saberi površine urbanih klasa iz 2012. Na osnovu agregiranih podataka o urbanim površinama iz 2012. godine (`urb_po_opstini_2012`), prikaži **10 opština sa najvećom ukupnom površinom urbanih područja** (suma svih urbanih poligona u km²).

-   Prikaži rezultate na **kolone/stupce na grafikonu tako da su stupci horizontalni**.

-   Koje opštine se ističu po ukupnoj urbanoj površini?

-   Da li su to očekivane opštine (npr. veliki gradovi)?

-   Kako bi opisao prostorni obrazac koncentracije urbanih zona u Srbiji 2012. godine?

    ```{r}
    urb_po_opstini_2012 <- u12_int |> 
      group_by(Name) |> 
      summarise(ukupna_povrsina_km2 = sum(as.numeric(povrsina_km2))) |> 
      arrange(desc(ukupna_povrsina_km2))
    ```

    ```{r}
    top10_urb_2012 <- urb_po_opstini_2012 |> 
      slice_max(ukupna_povrsina_km2, n = 10)

    print(top10_urb_2012)

    ggplot(top10_urb_2012, aes(y = reorder(Name, ukupna_povrsina_km2), x = ukupna_povrsina_km2)) +
      geom_col(fill = "steelblue") +
      labs(
        title = "Top 10 opština po urbanoj površini (2012)",
        x = "Ukupna urbana površina (km²)", 
        y = "Opštine"
      ) +
      theme_minimal()

    ```

1.  Koje opštine se ističu po ukupnoj urbanoj površini (2012)?

Na osnovu analize, opštine koje se ističu po ukupnoj urbanoj površini u 2012. godini su: Palilula, Novi Beograd, Stari Grad, Čukarica, Grocka, Voždovac, Novi Sad, Savski Venac, Rakovica i Zemun.

2.Da li su to očekivane opštine?

Da, to su očekivane opštine jer se uglavnom nalaze u okviru Beogradskog urbanog područja, koje je najv eći i najurbanizovaniji region u Srbiji. Takođe, Novi Sad je drugi po veličini grad u zemlji i regionalni centar. Sve navedene opštine imaju:veliku gustinu stanovništva, razvijenu infrastrukturnu mrežu, izražene stambene, komercijalne i industrijske zone.

3.Kako bi opisala prostorni obrazac koncentracije urbanih zona u Srbiji 2012. godine?

Urbanizacija Srbije u 2012. pokazuje jasno centralizovan prostorni obrazac. Beogradska regija dominira sa više opština koje se nalaze među najurbanizovanijima, što ukazuje na koncentraciju urbanih funkcija u glavnom gradu. Slično, Novi Sad, kao regionalni centar, potvrđuje ovaj obrazac. S druge strane, većina opština iz unutrašnjosti zemlje ima malo urbanih površina, što govori o centralizovanom razvoju – sve je skoncentrisano u nekoliko velikih mesta, dok ostatak zemlje nije jednako razvijen.
:::

::: {.callout-tip title="Zadatak 17"}
Ponovi isti postupak za 2018. sloj. Sačuvaj kao `urb_po_opstini_2018`.

```{r}
u18_int <- st_intersection(opstine, urb18)
```

```{r}
urb_po_opstini_2018 <- u18_int |> 
  group_by(Name) |> 
  summarise(ukupna_povrsina_km2 = sum(as.numeric(povrsina_km2))) |> 
  arrange(desc(ukupna_povrsina_km2))
```

```{r}
top10_urb_2018 <- urb_po_opstini_2018 |> 
  slice_max(ukupna_povrsina_km2, n = 10)

print(top10_urb_2018)

ggplot(top10_urb_2018, aes(y = reorder(Name, ukupna_povrsina_km2), x = ukupna_povrsina_km2)) +
  geom_col(fill = "steelblue") +
  labs(
    title = "Top 10 opština po urbanoj površini (2018)",
    x = "Ukupna urbana površina (km²)", 
    y = "Opštine"
  ) +
  theme_minimal()

```

1.  Koje opštine se ističu po ukupnoj urbanoj površini (2012)?

Na osnovu analize, opštine koje se ističu po ukupnoj urbanoj površini u 2012. godini su: Palilula, Novi Beograd, Stari Grad, Čukarica, Grocka, Voždovac, Novi Sad, Savski Venac, Zemun i Rakovica.

2.Da li su to očekivane opštine?

Da, navedene opštine su očekivano među vodećima jer su sve deo Beogradskog gradskog područja ili su veliki regionalni centri, poput Novog Sada.\
One imaju visoku gustinu stanovništva, intenzivnu gradnju, razvijenu infrastrukturu i izraženu funkciju u privredi i administraciji.

3.Kako bi opisala prostorni obrazac koncentracije urbanih zona u Srbiji 2018. godine?

U 2018. godini zadržan je centralizovani obrazac urbanizacije, pri čemu je najveća koncentracija urbanih površina i dalje u Beogradu i Novom Sadu.\
Većina drugih opština, naročito u unutrašnjosti Srbije, ima znatno manje urbanih površina, što ukazuje na neravnomeran prostorni razvoj.
:::
::::::

::::: {.callout-tip title="Zadatak 14"}
::: {.callout-tip title="Zadatak 18"}
Napravi jedan objekat koji sadrži podatke o urbanim područijima za obe godine (`urb_po_opstini_2012` i `urb_po_opstini_2018`), tako da se može lako uporediti promena u urbanim površinama po opštinama. Koristi `left_join()` ili `full_join()` da spojiš podatke, ili neki drugi način. Izrazi i promene u procentima i apsolutnim vrednostima. Napravi grafičke prikaze promena u urbanim površinama po opštinama.

```{r}

#preimenujem kolone sa povrsinama
urb_po_opstini_2012 <- urb_po_opstini_2012 |> 
  rename(povrsina_2012 = ukupna_povrsina_km2)

urb_po_opstini_2018 <- urb_po_opstini_2018 |> 
  rename(povrsina_2018 = ukupna_povrsina_km2)


#izbacujem geometriju da bih spojila sa full_join
urb_uporedno <- full_join(
  st_drop_geometry(urb_po_opstini_2012),
  st_drop_geometry(urb_po_opstini_2018),
  by = "Name"
)
```

```{r}

#Apsolutna i procentualna promena
urb_uporedno <- urb_uporedno |> 
  mutate(
    apsolutna_promena = povrsina_2018 - povrsina_2012,
    procentualna_promena = (apsolutna_promena / povrsina_2012) * 100
  )
```

```{r}

#Grafički prikaz promena (top 10 opština po apsolutnoj promeni)

top10_apsolutna <- urb_uporedno |> 
  arrange(desc(apsolutna_promena)) |> 
  slice(1:10)

ggplot(top10_apsolutna, aes(y = reorder(Name, apsolutna_promena), x = apsolutna_promena)) +
  geom_col(fill = "steelblue") +
  labs(
    title = "Top 10 opština po apsolutnoj promeni urbanih površina (2012-2018)",
    y = "Opština",
    x = "Promena površine (apsolutna promena)"
  ) +
  theme_minimal()
```

```{r}
#Grafik promena u procentima
top10_proc <- urb_uporedno |> 
  arrange(desc(procentualna_promena)) |> 
  slice(1:10) 


ggplot(top10_proc, aes(y = reorder(Name, procentualna_promena), x = procentualna_promena)) +
  geom_col(fill = "orange") +
  labs(
    title = "Top 10 opština po procentualnom porastu urbanih površina",
    y = "Opština",
    x = "Promena u %"
  ) +
  theme_minimal()

```
:::

## 📝 Zaključak

::: {.callout-tip title="Zadatak 19"}
Kratko opiši koje promene si uočio u urbanim područjima u Srbiji na osnovu dobijenih karata i analiza.

Na osnovu dobijenih karata i analiza urbanih područja u Srbiji za period 2012–2018, uočene su sledeće promene:

-   Urbanizacija se značajno proširila u glavnim gradskim opštinama kao što su Palilula, Novi Beograd, Stari Grad, Čukarica, Voždovac, Grocka, Zemun, Savski Venac, Rakovica i Novi Sad, koje beleže najveći rast urbanih površina.

<!-- -->

-   Promene su neravnomerno raspoređene — dok se urbanizacija intenzivno širi u većim gradskim centrima, opštine u unutrašnjosti imaju znatno manje promena, što ukazuje na koncentrisani razvoj u nekoliko urbanih žarišta.

-   U nekim opštinama zabeležen je pad urbanih površina, što može biti rezultat planskih promena ili promene u klasifikaciji zemljišta.

-   Sveukupno, prostorni obrazac urbanizacije ukazuje na jačanje urbane koncentracije i širenje gradskih zona, sa važnim implikacijama za prostorno planiranje i razvoj infrastrukture.

-   Apsolutne promene ukazuju na prostorno veliko širenje urbanih zona u većim gradskim i prigradskim opštinama. Procentualne promene ističu i manje opštine sa naglim, ali prostorno manjim urbanim razvojem. Ovakva analiza pomaže identifikaciji zona koje zahtevaju planiranje infrastrukture i usklađivanje sa prostornim politikam
:::
:::::
