---
title: "Vežba 3: Analiza urbanih područja u Srbiji (CLC 2012–2018)"
author: "Marko Mrdaković"
format: html
editor: visual
---

# 🏙️ Vežba: Urbana područja i promene kroz vreme

U ovoj vežbi koristićemo prostorne podatke iz baze CORINE Land Cover (CLC) za 2012. i 2018. godinu, koji pružaju klasifikaciju korišćenja zemljišta na osnovu satelitskih snimaka i vizuelne interpretacije. CLC podaci omogućavaju uvid u prostornu raspodelu različitih kategorija zemljišta, kao što su šumske površine, obradiva zemlja, vodene površine i – u ovom slučaju najvažnije – urbana područja.

Fokus ove analize biće na klasama koje pripadaju grupi veštačkih površina (urbanih područja), odnosno CLC klasa koje počinju cifrom 1 (npr. ``` 111 – kontinuirano urbano``područje``, 112 – diskontinuirano urbano područje ```\`, itd.). Podaci će biti analizirani na nivou administrativnih jedinica – opština u Srbiji.

Cilj vežbe je da se:

-   identifikuju i izdvoje prostori urbanih površina u obe posmatrane godine,

-   kvantifikuje njihova površina u okviru svake opštine,

-   izračuna apsolutna i relativna promena između 2012. i 2018. godine,

-   i da se rezultati prikažu kartografski.

Na taj način studenti će steći praktično iskustvo u radu sa prostornim (vektorskim) podacima, u filtriranju, agregiranju, prostornim operacijama preseka i spajanja, kao i u interpretaciji rezultata promena u urbanizaciji kroz vreme.

------------------------------------------------------------------------

## 📦 Priprema i biblioteke

::: {.callout-tip title="Zadatak 1"}
Učitaj potrebne biblioteke: `sf`, `dplyr`, `ggplot2`, `units`, `readr`.
:::

```{r}
library(sf)        # Rad sa prostornim podacima (Simple Features)
library(tidyverse)     # Manipulacija podacima   # Vizualizacija (grafici i karte)
library(units)     # Rukovanje mernim jedinicama (npr. km²)    
```

::: {.callout-tip title="Zadatak 2"}
Učitaj CLC podatke iz 2012. i 2018. u odgovarajuće promenljive `clc12` i `clc18`.
:::

```{r}

clc18 <- st_read("CLC18_RS.shp")

clc12 <- st_read("CLC12_RS.shp")
```

::: {.callout-tip title="Zadatak 3"}
Učitaj granice opština Srbije kao `opstine`. Podaci treba da budu u `sf` formatu.
:::

```{r}
opstine <- sf::st_read("Municipalities.gpkg")

```

::: {.callout-tip title="Zadatak 4"}
Proveri CRS (koordinatne sisteme-projekcije) svih slojeva. Ako nisu isti, preklopi ih u jedinstven CRS, UTM za Srbiju.
:::

```{r}
st_crs(clc18)$proj4string
st_crs(clc12)$proj4string
st_crs(opstine)$proj4string

opstine=st_transform(opstine,st_crs(clc18))

```

::: {.callout-tip title="Zadatak 5"}
Napravi kartu CLC sloja (npr. sa `plot() i gglot`), koristi boje iz `clc_legend.csv` podatka. Rešiti kao što je bilo objašnjeno u na predavanjima.
:::

```{r}
clc_legend <- read_csv("clc_legend.csv")

clc_legend <- clc_legend |> 
mutate(Color = sapply( RGB, function(rgb_str) {
  rgb_vals <- strsplit(rgb_str, "-") |> unlist() |> as.numeric()
  rgb(rgb_vals[1]/255, rgb_vals[2]/255, rgb_vals[3]/255, maxColorValue = 1)
  }))

head(clc_legend, 10)
str(clc18$CODE_18)
str(clc_legend$CLC_CODE)

clc_legend$CLC_CODE <- as.character(clc_legend$CLC_CODE)
str(clc_legend$CLC_CODE)

clc18 <- left_join(clc18, clc_legend, by = c("CODE_18" = "CLC_CODE"))
clc12 <- left_join(clc12, clc_legend, by = c("CODE_12" = "CLC_CODE"))

clc18[1,]

plot(clc18["CODE_18"], col = clc18$Color, border = NA, main = "CLC Klasifikacija 2018")
```

```{r}
ggplot(clc18) +
  geom_sf(aes(fill = CODE_18), color = NA) +
  scale_fill_manual(
    values = setNames(clc_legend$Color, clc_legend$CLC_CODE),
    name = "CLC klasa"
  ) +
  theme_minimal() +
  labs(title = "CLC 2018 – prikaz svih klasa",
       subtitle = "Prema legendi CLC iz fajla",
       caption = "Izvor: CORINE Land Cover 2018, EEA")
```

::: {.callout-tip title="Zadatak 6"}
Prikaži prvi pregled CLC sloja (npr. sa `plot() i gglot`), ali tako da budu prikazani samo prvi nivoi klasifikacije (npr. 1, 2, 3...), koristi boje iz `clc_legend.csv` podatka. Koristi`clc18` objekat.

| Kod | Naziv kategorije (srpski)       | Naziv kategorije (engleski)   |
|-----|---------------------------------|-------------------------------|
| 1   | Veštačke površine               | Artificial surfaces           |
| 2   | Poljoprivredno zemljište        | Agricultural areas            |
| 3   | Šumsko i poluprirodno zemljište | Forest and semi-natural areas |
| 4   | Mokra zemljišta                 | Wetlands                      |
| 5   | Vodene površine                 | Water bodies                  |
:::

```{r}
nivoi1 <- clc_legend |>
  group_by(LABEL1) |>
  slice(1) |>
  ungroup() |>
  mutate(
    level1 = str_sub(CLC_CODE, 1, 1)
  ) |> rename(Color1 = Color) |> 
  select(level1, LABEL1, Color1) |> arrange(order(level1))

nivoi1$naziv = c("Veštačke površine", "Poljoprivredno zemljište", "Šumsko i poluprirodno zemljište", "Mokra zemljišta", "Vodene površine")

clc18$level1 <- str_sub(clc18$CODE_18, 1, 1)
#clc12$level1 <- str_sub(clc12$CODE_12, 1, 1)

#clc18 <- left_join(clc18, nivoi1, by = "level1")
clc18 <- clc18 |>
  left_join(nivoi1[, c("level1", "naziv", "Color1")], by = "level1") |>
  mutate(naziv = factor(naziv, levels = nivoi1$naziv))
#clc12 <- left_join(clc12, nivoi1, by = "level1")

ggplot(clc18) +
  geom_sf(aes(fill = naziv), color = NA) +
  scale_fill_manual(
    values = setNames(nivoi1$Color1, nivoi1$naziv),
    name = "CLC 5 Klasa"
  ) +
  theme_minimal() +
  labs(title = "CLC 2018 – prikaz 5 klasa",
       subtitle = "Prema legendi CLC iz fajla",
       caption = "Izvor: CORINE Land Cover 2018, EEA")
```

------------------------------------------------------------------------

## 🏗️ Izdvajanje urbanih površina

::: {.callout-tip title="Zadatak 7"}
Filtriraj iz `clc12` samo klase koje počinju sa `1` (urbane površine). Sačuvaj kao `urb2012`.
:::

```{r}
urb12 <- clc12 |> filter(str_starts(CODE_12, "1"))
```

::: {.callout-tip title="Zadatak 8"}
Filtriraj iz `clc18` na isti način i sačuvaj kao `urb18`.
:::

```{r}
urb18 <- clc18 |> filter(str_starts(CODE_18, "1"))
```

::: {.callout-tip title="Zadatak 9"}
Koliko poligona ima u `urb12`, a koliko u `urb18`?
:::

```{r}
nrow(urb12)
nrow(urb18)
```

::: {.callout-tip title="Zadatak 10"}
Prati promene u **urbanim površinama** na teritoriji Srbije između 2012. i 2018. godine korišćenjem prostornih GIS operacija (`sf` paket).

Korišćenjem funkcije `st_difference()`:

-   izdvoji **nove urbane površine** koje su se pojavile u 2018. godini (nalaze se u `urb18`, ali ne u `urb12`)
-   izdvoji **nestale urbane površine** koje su postojale 2012. godine, ali ih više nema u 2018. (nalaze se u `urb12`, ali ne i u `urb18`)
-   prikaži obe kategorije na dve odvojene karte:
    -   **nove urbane površine** (obojene zeleno)
    -   **nestale urbane površine** (obojene crveno)

Komentariši prostorne obrasce dobijenih promena.
:::

```{r}
urb_nove <- st_difference(st_union(urb18$geom), st_union(urb12$geom))
plot(urb_nove)

urb_nestale <- st_difference(st_union(urb12), st_union(urb12))

urb_nove <- st_difference(st_union(urb18), st_union(urb12))

# Prostorna razlika: nestale urbane površine (2012 koje ne postoje 2018)
urb_nestale <- st_difference(st_union(urb12), st_union(urb18))

# Prikaz rezultata
par(mfrow = c(1, 2))

plot(urb_nestale, col = "red", main = "Nestale urbane površine (2012–2018)", key.pos = NULL, reset = FALSE)
plot(urb_nove, col = "green", main = "Nove urbane površine (2012–2018)", key.pos = NULL, reset = FALSE)
par(mfrow = c(1, 1))

st_area(urb_nove)
```

------------------------------------------------------------------------

## 📏 Površine urbanih površina

::: {.callout-tip title="Zadatak 11"}
Dodaj novu kolonu `povrsina_km2` u `urb12` koristeći `st_area()` i pretvori jedinicu u km².
:::

```{r}
#urb12$povrsina_km2 <- st_area(urb12) * 0.000001
urb12$povrsina_km2 <- units::set_units(st_area(urb12), "km2")
```

::: {.callout-tip title="Zadatak 12"}
Isto uradi i za `urb18`.
:::

```{r}
urb18$povrsina_km2 <- units::set_units(st_area(urb18), "km2")
```

::: {.callout-tip title="Zadatak 13"}
Izračunaj ukupnu površinu urbanih površina u 2012. i 2018. za celu Srbiju.
:::

```{r}
sum(units::set_units(st_area(urb12), "km2"))
sum(units::set_units(st_area(urb18), "km2"))
```

::: {.callout-tip title="Zadatak 14"} Izračunaj i prikaži tabelu sa brojem urbanih poligona i ukupnom površinom urbanih područja u 2012. i 2018. godini.

Na osnovu toga, izračunaj **prosečnu površinu jednog urbanog poligona** u obe godine.

```{r}
br_pol_urb12 <- nrow(urb12)
br_pol_urb18 <- nrow(urb18)

ukup_pov12 <- sum(urb12$povrsina_km2)
ukup_pov18 <- sum(urb18$povrsina_km2)

table <- tibble(
  Godina = c(2012, 2018),
  Broj_poligona = c(br_pol_urb12, br_pol_urb18),
  Ukupna_povrsina = c(ukup_pov12, ukup_pov18),
)

table

prosek12 <- ukup_pov12 / br_pol_urb12
prosek18 <- ukup_pov18 / br_pol_urb18

table$Prosecna_povrsina = c(prosek12, prosek18)

table

```

------------------------------------------------------------------------

## 🧩 Prostorno spajanje sa opštinama

::: {.callout-tip title="Zadatak 15"}
Spoji `urb12` sa opštinama pomoću `st_intersection()` i sačuvaj rezultat kao `u12_int`.
:::

```{r}
u12_int <- st_intersection(opstine, urb12)
```

::: {.callout-tip title="Zadatak 16"}
Agregiraj podatke po opštini: za svaku opštinu saberi površine urbanih klasa iz 2012. Na osnovu agregiranih podataka o urbanim površinama iz 2012. godine (`urb_po_opstini_2012`), prikaži **10 opština sa najvećom ukupnom površinom urbanih područja** (suma svih urbanih poligona u km²).

-   Prikaži rezultate na **kolone/stupce na grafikonu tako da su stupci horizontalni**.
-   Koje opštine se ističu po ukupnoj urbanoj površini?
-   Da li su to očekivane opštine (npr. veliki gradovi)?
-   Kako bi opisao prostorni obrazac koncentracije urbanih zona u Srbiji 2012. godine?
:::

```{r}
urb_po_opstini_2012 <- u12_int |> 
  group_by(Name) |> 
  summarise(urbana_povrsina_2012 = sum(povrsina_km2)) |>
  arrange(desc(urbana_povrsina_2012))

top10_2012 <- head(urb_po_opstini_2012[order(-urb_po_opstini_2012$urbana_povrsina_2012), ], 10)

ggplot(top10_2012, aes(x = reorder(Name, urbana_povrsina_2012), y = urbana_povrsina_2012)) +
  geom_col(fill = "steelblue") +
  coord_flip() +
  labs(
    title = "Top 10 opština po urbanoj površini (2012)",
    x = "Opština",
    y = expression("Urbana površina (km"^2*")")
  ) +
  theme_minimal()
```

Opštine koje se ističu po površini su Palilula, Novi Beograd, Stari Grad, Čukarica, Grocka, Voždovac, Novi Sad, Savski Venac, Rakovica i Zemun. Jesu očekivane opštine, s obzirom da većina njih pripada gradu Beogradu. Vidi se da dominira glavni grad u smislu prostorne pokrivenosti, dok Novi Sad ima jednu opštinu koja spada u top 10.

::: {.callout-tip title="Zadatak 17"}
Ponovi isti postupak za 2018. sloj. Sačuvaj kao `urb_po_opstini_2018`.
:::

```{r}
u18_int <- st_intersection(opstine, urb18)

urb_po_opstini_2018 <- u18_int |> 
  group_by(Name) |> 
  summarise(urbana_povrsina_2018 = sum(povrsina_km2)) |>
  arrange(desc(urbana_povrsina_2018))

top10_2018 <- head(urb_po_opstini_2018[order(-urb_po_opstini_2018$urbana_povrsina_2018), ], 10)

ggplot(top10_2018, aes(x = reorder(Name, urbana_povrsina_2018), y = urbana_povrsina_2018)) +
  geom_col(fill = "steelblue") +
  coord_flip() +
  labs(
    title = "Top 10 opština po urbanoj površini (2018)",
    x = "Opština",
    y = expression("Urbana površina (km"^2*")")
  ) +
  theme_minimal()
```

::: {.callout-tip title="Zadatak 18"}
Napravi jedan objekat koji sadrži podatke o urbanim područijima za obe godine (`urb_po_opstini_2012` i `urb_po_opstini_2018`), tako da se može lako uporediti promena u urbanim površinama po opštinama. Koristi `left_join()` ili `full_join()` da spojiš podatke, ili neki drugi način. Izrazi i promene u procentima i apsolutnim vrednostima. Napravi grafičke prikaze promena u urbanim površinama po opštinama.
:::

```{r}
urb_uporedno <- left_join(st_drop_geometry(urb_po_opstini_2012), st_drop_geometry(urb_po_opstini_2018), by = "Name") |>
  replace_na(list(
    urbana_povrsina_2012 = set_units(0, "km^2"),
    urbana_povrsina_2018 = set_units(0, "km^2")
  )) |>
  mutate(
    aps_promena = urbana_povrsina_2018 - urbana_povrsina_2012,
    rel_promena = (as.numeric(aps_promena) / as.numeric(urbana_povrsina_2012)) * 100
  )

# Vizuelizacija apsolutnih promena
ggplot(urb_uporedno |> arrange(desc(aps_promena)) |> slice(1:10),
       aes(x = reorder(Name, aps_promena), y = aps_promena)) +
  geom_col(fill = "darkgreen") +
  coord_flip() +
  labs(x = "Opština", y = "Promena u urbanim površinama (km2)", title = "Top 10 opština po rastu urbanih površina (2012–2018)") +
  theme_minimal()
```

## 📝 Zaključak

::: {.callout-tip title="Zadatak 19"}
Kratko opiši koje promene si uočio u urbanim područjima u Srbiji na osnovu dobijenih karata i analiza.
:::

Najveće opštine po urbanim površinama su uglavnom u glavnom gradu, Beogradu. Sa izuzetkom za opštine Novi Sad i Grocku. Najveći porast u periodu od 2012. do 2018. godine je imala opština Palilula.
