---
title: "Vežba 3: Analiza urbanih područja u Srbiji (CLC 2012–2018)"
author: "Milica Mitrović"
format: html
editor: visual
---

# 🏙️ Vežba: Urbana područja i promene kroz vreme

U ovoj vežbi koristićemo prostorne podatke iz baze CORINE Land Cover (CLC) za 2012. i 2018. godinu, koji pružaju klasifikaciju korišćenja zemljišta na osnovu satelitskih snimaka i vizuelne interpretacije. CLC podaci omogućavaju uvid u prostornu raspodelu različitih kategorija zemljišta, kao što su šumske površine, obradiva zemlja, vodene površine i -- u ovom slučaju najvažnije -- urbana područja.

Fokus ove analize biće na klasama koje pripadaju grupi veštačkih površina (urbanih područja), odnosno CLC klasa koje počinju cifrom 1 (npr. ``` 111 – kontinuirano urbano``područje``, 112 – diskontinuirano urbano područje ```\`, itd.). Podaci će biti analizirani na nivou administrativnih jedinica -- opština u Srbiji.

Cilj vežbe je da se:

-   identifikuju i izdvoje prostori urbanih površina u obe posmatrane godine,

-   kvantifikuje njihova površina u okviru svake opštine,

-   izračuna apsolutna i relativna promena između 2012. i 2018. godine,

-   i da se rezultati prikažu kartografski.

Na taj način studenti će steći praktično iskustvo u radu sa prostornim (vektorskim) podacima, u filtriranju, agregiranju, prostornim operacijama preseka i spajanja, kao i u interpretaciji rezultata promena u urbanizaciji kroz vreme.

------------------------------------------------------------------------

## 📦 Priprema i biblioteke

::: {.callout-tip title="Zadatak 1"}
Učitaj potrebne biblioteke: `sf`, `dplyr`, `ggplot2`, `units`, `readr`.
:::

```{r}
library(sf)        # Rad sa prostornim podacima (Simple Features)
library(tidyverse)     # Manipulacija podacima   # Vizualizacija (grafici i karte)
library(units)     # Rukovanje mernim jedinicama (npr. km²)    
```

::: {.callout-tip title="Zadatak 2"}
Učitaj CLC podatke iz 2012. i 2018. u odgovarajuće promenljive `clc12` i `clc18`.
:::

```{r}
clc18 <- st_read("C:/Users/Vuk/Desktop/analiza/CLC12_RS/CLC18_RS.shp")

clc12 <- st_read("C:/Users/Vuk/Desktop/analiza/CLC12_RS/CLC12_RS.shp")
```

::: {.callout-tip title="Zadatak 3"}
Učitaj granice opština Srbije kao `opstine`. Podaci treba da budu u `sf` formatu.
:::

```{r}
opstine <- sf::st_read("C:/Users/Vuk/Desktop/analiza/Municipalities.gpkg")

```

::: {.callout-tip title="Zadatak 4"}
Proveri CRS (koordinatne sisteme-projekcije) svih slojeva. Ako nisu isti, preklopi ih u jedinstven CRS, UTM za Srbiju.
:::

```{r}
st_crs(clc18)$proj4string
st_crs(clc12)$proj4string
st_crs(opstine)$proj4string

opstine=st_transform(opstine,st_crs(clc18))

```

::: {.callout-tip title="Zadatak 5"}
Napravi kartu CLC sloja (npr. sa `plot() i gglot`), koristi boje iz `clc_legend.csv` podatka. Rešiti kao što je bilo objašnjeno u na predavanjima.
:::

```{r}
clc_legend <- read_csv("clc_legend.csv")
#head(clc_legend, 10)

clc_legend <- clc_legend |> 
mutate(Color = sapply( RGB, function(rgb_str) {
 # Korak 1: Razdvajanje RGB stringa na komponente
 rgb_vals <- strsplit(rgb_str, "-") |> unlist() |> as.numeric()
 # Korak 2: Konverzija u hex kod (0-255 → 0-1)
 rgb(rgb_vals[1]/255, rgb_vals[2]/255, rgb_vals[3]/255, maxColorValue = 1)
 } # kraj funkcije unutar sapply petlje
 )# zatvaramo sapply
 )# zatcaramo mutate

head(clc_legend, 10)
str(clc18$CODE_18)
str(clc_legend$CLC_CODE)

clc_legend$CLC_CODE <- as.character(clc_legend$CLC_CODE)
str(clc_legend$CLC_CODE)

clc18 <- left_join(clc18, clc_legend, by = c("CODE_18" = "CLC_CODE"))
clc12 <- left_join(clc12, clc_legend, by = c("CODE_12" = "CLC_CODE"))

clc18[1,]

plot(clc18["CODE_18"], col = clc18$Color, border = NA, main = "CLC Klasifikacija 2018")



```

```{r}
# Napravi kartu
ggplot(clc18) +
  geom_sf(aes(fill = CODE_18), color = NA) +
  scale_fill_manual(
    values = setNames(clc_legend$Color, clc_legend$CLC_CODE),
    name = "CLC klasa"
  ) +
  theme_minimal() +
  labs(title = "CLC 2018 – prikaz svih klasa",
       subtitle = "Prema legendi CLC iz fajla",
       caption = "Izvor: CORINE Land Cover 2018, EEA")
```

::: {.callout-tip title="Zadatak 6"}
Prikaži prvi pregled CLC sloja (npr. sa `plot() i gglot`), ali tako da budu prikazani samo prvi nivoi klasifikacije (npr. 1, 2, 3...), koristi boje iz `clc_legend.csv` podatka. Koristi`clc18` objekat.

| Kod | Naziv kategorije (srpski)       | Naziv kategorije (engleski)   |
|-----|---------------------------------|-------------------------------|
| 1   | Veštačke površine               | Artificial surfaces           |
| 2   | Poljoprivredno zemljište        | Agricultural areas            |
| 3   | Šumsko i poluprirodno zemljište | Forest and semi-natural areas |
| 4   | Mokra zemljišta                 | Wetlands                      |
| 5   | Vodene površine                 | Water bodies                  |
:::

------------------------------------------------------------------------

```{r}
# Prva boja po LABEL1 (nivo 1 klasifikacije)
nivoi1 <- clc_legend |>
  group_by(LABEL1) |>
  slice(1) |>
  ungroup() |>
  mutate(
    level1 = str_sub(CLC_CODE, 1, 1)
  ) |> rename(Color1 = Color) |> 
  select(level1, LABEL1, Color1) |> arrange(order(level1))

nivoi1$naziv = c("Veštačke površine", "Poljoprivredno zemljište", "Šumsko i poluprirodno zemljište", "Mokra zemljišta", "Vodene površine")

# Dodaj level1 kolonu u CLC sloj
clc18 <- clc18 |>
  mutate(level1 = str_sub(CODE_18, 1, 1))

# Pridruži i postavi nivoe faktora
clc18 <- clc18 |>
  left_join(nivoi1[, c("level1", "naziv", "Color1")], by = "level1") |>
  mutate(naziv = factor(naziv, levels = nivoi1$naziv))

# Napravi kartu
ggplot(clc18) +
  geom_sf(aes(fill = naziv), color = NA) +
  scale_fill_manual(
    values = setNames(nivoi1$Color1, nivoi1$naziv),
    name = "CLC 5 kala"
  ) +
  theme_minimal() +
  labs(title = "CLC 2018 – prikaz svih klasa",
       subtitle = "Prema legendi CLC iz fajla",
       caption = "Izvor: CORINE Land Cover 2018, EEA")
```

## 🏗️ Izdvajanje urbanih površina

::: {.callout-tip title="Zadatak 7"}
Filtriraj iz `clc12` samo klase koje počinju sa `1` (urbane površine). Sačuvaj kao `urb12`.
:::

```{r}
urb12 <- clc12 |> 
  filter(str_starts(CODE_12, "1"))
```

::: {.callout-tip title="Zadatak 8"}
Filtriraj iz `clc18` na isti način i sačuvaj kao `urb18`.
:::

```{r}
urb18 <- clc18 |> 
  filter(str_starts(CODE_18, "1"))

table(urb18$CODE_18)
```

::: {.callout-tip title="Zadatak 9"}
Koliko poligona ima u `urb12`, a koliko u `urb18`?
:::

```{r}
nrow(urb12)
nrow(urb18)
```

::: {.callout-tip title="Zadatak 10"}
Prati promene u **urbanim površinama** na teritoriji Srbije između 2012. i 2018. godine korišćenjem prostornih GIS operacija (`sf` paket).

Korišćenjem funkcije `st_difference()`:

-   izdvoji **nove urbane površine** koje su se pojavile u 2018. godini (nalaze se u `urb18`, ali ne u `urb12`)
-   izdvoji **nestale urbane površine** koje su postojale 2012. godine, ali ih više nema u 2018. (nalaze se u `urb12`, ali ne i u `urb18`)

```{python}
# Rešenje zadatka
# TODO: Implementacija analize prema uputstvu zadatka
pass
```

-   prikaži obe kategorije na dve odvojene karte:
    -   **nove urbane površine** (obojene zeleno)
    -   **nestale urbane površine** (obojene crveno)

Komentariši prostorne obrasce dobijenih promena.
:::

------------------------------------------------------------------------

```{r}
urb_nove = st_difference(st_union(urb18), st_union(urb12))
plot(urb_nove)
nrow(urb_nove)

urb_nestale = st_difference(st_union(urb12), st_union(urb18))
plot(urb_nestale)
nrow(urb_nestale)

# Prostorna razlika: nove urbane površine (2018 koje nisu postojale 2012)
urb_nove <- st_difference(st_union(urb18), st_union(urb12))

# Prostorna razlika: nestale urbane površine (2012 koje ne postoje 2018)
urb_nestale <- st_difference(st_union(urb12), st_union(urb18))

# Prikaz rezultata
par(mfrow = c(1, 2))

plot(urb_nestale, col = "red", main = "Nestale urbane površine (2012–2018)", key.pos = NULL, reset = FALSE)
plot(urb_nove, col = "green", main = "Nove urbane površine (2012–2018)", key.pos = NULL, reset = FALSE)

par(mfrow = c(1, 1))  # Vraćanje na standardni prikaz
```

## 📏 Površine urbanih površina

::: {.callout-tip title="Zadatak 11"}
Dodaj novu kolonu `povrsina_km2` u `urb12` koristeći `st_area()` i pretvori jedinicu u km².
:::

```{r}
urb12 <- urb12 %>%
  mutate(
    povrsina_km2 = as.numeric(st_area(.)) / 1e6  # iz m² u km²
  )

# Provera
head(urb12$povrsina_km2)

#st_area(.) vraća površinu u metrima kvadratnim (m²) ako je koordinatni sistem projekcioni (ne geografski).

#Deljenjem sa 1e6 (1,000,000) dobijaš vrednost u kilometrima kvadratnim (km²).

#as.numeric() se koristi da rezultat ne bude klase units



```

::: {.callout-tip title="Zadatak 12"}
Isto uradi i za `urb18`.
:::

```{r}
urb18 <- urb18 %>%
  mutate(
    povrsina_km2 = as.numeric(st_area(.)) / 1e6
  )

head(urb18$povrsina_km2)

```

::: {.callout-tip title="Zadatak 13"}
Izračunaj ukupnu površinu urbanih površina u 2012. i 2018. za celu Srbiju.
:::

```{r}
# Ukupna površina urbanih područja 2012.
ukupno_2012 <- sum(urb12$povrsina_km2, na.rm = TRUE)

# Ukupna površina urbanih područja 2018.
ukupno_2018 <- sum(urb18$povrsina_km2, na.rm = TRUE)

# Prikaz rezultata
data.frame(
  godina = c(2012, 2018),
  ukupna_povrsina_km2 = c(ukupno_2012, ukupno_2018)
)
```

::: {.callout-tip title="Zadatak 14"} Izračunaj i prikaži tabelu sa brojem urbanih poligona i ukupnom površinom urbanih područja u 2012. i 2018. godini.

Na osnovu toga, izračunaj **prosečnu površinu jednog urbanog poligona** u obe godine.

```{r}
library(dplyr)

# Statistika za urb12
stat_2012 <- urb12 %>%
  summarise(
    broj_poligona = n(),
    ukupna_povrsina_km2 = sum(povrsina_km2, na.rm = TRUE)
  ) %>%
  mutate(
    godina = 2012,
    prosecna_povrsina_km2 = ukupna_povrsina_km2 / broj_poligona
  )

# Statistika za urb18
stat_2018 <- urb18 %>%
  summarise(
    broj_poligona = n(),
    ukupna_povrsina_km2 = sum(povrsina_km2, na.rm = TRUE)
  ) %>%
  mutate(
    godina = 2018,
    prosecna_povrsina_km2 = ukupna_povrsina_km2 / broj_poligona
  )

# Spajanje u jednu tabelu
tabela_urb <- bind_rows(stat_2012, stat_2018)

# Prikaz tabele
tabela_urb
```

------------------------------------------------------------------------

## 🧩 Prostorno spajanje sa opštinama

::: {.callout-tip title="Zadatak 15"}
Spoji `urb12` sa opštinama pomoću `st_intersection()` i sačuvaj rezultat kao `u12_int`.
:::

```{r}
# Pretpostavljam da sloj opština ima naziv 'opstine'
u12_int <- st_intersection(urb12, opstine)

# Provera rezultata
u12_int

```

::: {.callout-tip title="Zadatak 16"}
Agregiraj podatke po opštini: za svaku opštinu saberi površine urbanih klasa iz 2012. Na osnovu agregiranih podataka o urbanim površinama iz 2012. godine (`urb_po_opstini_2012`), prikaži **10 opština sa najvećom ukupnom površinom urbanih područja** (suma svih urbanih poligona u km²).

-   Prikaži rezultate na **kolone/stupce na grafikonu tako da su stupci horizontalni**.
-   Koje opštine se ističu po ukupnoj urbanoj površini?
-   Da li su to očekivane opštine (npr. veliki gradovi)?
-   Kako bi opisao prostorni obrazac koncentracije urbanih zona u Srbiji 2012. godine?
:::

```{r}

# Agregacija površina po opštini (2012)
urb_po_opstini_2012 <- u12_int %>%
  group_by(Name) %>%  # ispravljeno ime kolone
  summarise(
    ukupna_povrsina_km2 = sum(povrsina_km2, na.rm = TRUE),
    .groups = "drop"
  )

# Odabir top 10 opština
top10_2012 <- urb_po_opstini_2012 %>%
  arrange(desc(ukupna_povrsina_km2)) %>%
  slice_head(n = 10)

# Prikaz tabele
top10_2012

# Horizontalni stupčasti grafikon
ggplot(top10_2012, aes(x = reorder(Name, ukupna_povrsina_km2),
                       y = ukupna_povrsina_km2)) +
  geom_col(fill = "steelblue") +
  coord_flip() +
  labs(
    title = "Top 10 opština po ukupnoj urbanoj površini (2012)",
    x = "Opština",
    y = "Ukupna površina urbanih područja (km²)"
  ) +
  theme_minimal()
```

::: {.callout-tip title="Zadatak 17"}
Ponovi isti postupak za 2018. sloj. Sačuvaj kao `urb_po_opstini_2018`.
:::

```{r}
# Proveri CRS i uskladi ako je potrebno
if (st_crs(urb18) != st_crs(opstine)) {
  opstine <- st_transform(opstine, st_crs(urb18))
}

# Presek (intersekcija) za 2018.
u18_int <- st_intersection(urb18, opstine)

# Dodaj kolonu površine u km²
u18_int <- u18_int %>%
  mutate(
    povrsina_km2 = as.numeric(st_area(.)) / 1e6
  )
```

```{r}
# Agregacija površina po opštini (2018)
urb_po_opstini_2018 <- u18_int %>%
  group_by(Name) %>%  # isto ime kolone kao u 2012
  summarise(
    ukupna_povrsina_km2 = sum(povrsina_km2, na.rm = TRUE),
    .groups = "drop"
  )

# Odabir top 10 opština 2018.
top10_2018 <- urb_po_opstini_2018 %>%
  arrange(desc(ukupna_povrsina_km2)) %>%
  slice_head(n = 10)

# Prikaz tabele
top10_2018

# Horizontalni stupčasti grafikon
ggplot(top10_2018, aes(x = reorder(Name, ukupna_povrsina_km2),
                       y = ukupna_povrsina_km2)) +
  geom_col(fill = "tomato") +
  coord_flip() +
  labs(
    title = "Top 10 opština po ukupnoj urbanoj površini (2018)",
    x = "Opština",
    y = "Ukupna površina urbanih područja (km²)"
  ) +
  theme_minimal()

```

::: {.callout-tip title="Zadatak 18"}
Napravi jedan objekat koji sadrži podatke o urbanim područijima za obe godine (`urb_po_opstini_2012` i `urb_po_opstini_2018`), tako da se može lako uporediti promena u urbanim površinama po opštinama. Koristi `left_join()` ili `full_join()` da spojiš podatke, ili neki drugi način. Izrazi i promene u procentima i apsolutnim vrednostima. Napravi grafičke prikaze promena u urbanim površinama po opštinama.
:::

```{r}

# 1️⃣ Uklanjamo geometriju pre spajanja
urb_po_opstini_2012_df <- urb_po_opstini_2012 %>%
  st_drop_geometry() %>%
  rename(povrsina_2012 = ukupna_povrsina_km2)

urb_po_opstini_2018_df <- urb_po_opstini_2018 %>%
  st_drop_geometry() %>%
  rename(povrsina_2018 = ukupna_povrsina_km2)

# 2️⃣ Spajanje i računanje promena
urb_promene <- full_join(urb_po_opstini_2012_df,
                         urb_po_opstini_2018_df,
                         by = "Name") %>%
  mutate(
    apsolutna_promena_km2 = povrsina_2018 - povrsina_2012,
    procentualna_promena = (apsolutna_promena_km2 / povrsina_2012) * 100
  )

# 3️⃣ Prikaz prvih nekoliko redova
head(urb_promene)

# 4️⃣ Grafikon apsolutnih promena (Top 10)
urb_promene %>%
  arrange(desc(apsolutna_promena_km2)) %>%
  slice_head(n = 10) %>%
  ggplot(aes(x = reorder(Name, apsolutna_promena_km2),
             y = apsolutna_promena_km2)) +
  geom_col(fill = "seagreen") +
  coord_flip() +
  labs(
    title = "Top 10 opština po povećanju urbanih površina (2012–2018)",
    x = "Opština",
    y = "Promena površine (km²)"
  ) +
  theme_minimal()

# 5️⃣ Grafikon procentualnih promena (Top 10)
urb_promene %>%
  arrange(desc(procentualna_promena)) %>%
  slice_head(n = 10) %>%
  ggplot(aes(x = reorder(Name, procentualna_promena),
             y = procentualna_promena)) +
  geom_col(fill = "orange") +
  coord_flip() +
  labs(
    title = "Top 10 opština po procentualnom rastu urbanih površina (2012–2018)",
    x = "Opština",
    y = "Promena (%)"
  ) +
  theme_minimal()
```

## 📝 Zaključak

::: {.callout-tip title="Zadatak 19"}
Kratko opiši koje promene si uočio u urbanim područjima u Srbiji na osnovu dobijenih karata i analiza.
:::

```{# Rezultati prostorne analize i poređenja podataka CORINE Land Cover za 2012. i 2018. godinu ukazuju na izražen trend rasta urbanih površina u većini opština Srbije. Najveće apsolutne promene, merene u km², zabeležene su u velikim urbanim centrima, pre svega u Beogradu, Novom Sadu, Nišu i Kragujevcu, što je očekivano s obzirom na njihov demografski i ekonomski značaj.}
# 
# Procentualno posmatrano, najveći rast uočava se u pojedinim manjim opštinama, gde i relativno mala apsolutna ekspanzija rezultira visokim stopama rasta. Ove promene često su povezane sa širenjem prigradskih naselja, izgradnjom novih stambenih kompleksa, razvojem industrijskih zona i realizacijom infrastrukturnih projekata.
# 
# Prostorni obrazac ukazuje na koncentraciju urbanizacije u centralnoj i severnoj Srbiji, posebno u Beogradskom regionu i Vojvodini, dok su opštine u brdsko-planinskim i perifernim delovima južne i istočne Srbije zabeležile manji intenzitet širenja urbanih zona. Ovaj trend ukazuje na nastavak procesa metropolizacije i prostorne koncentracije stanovništva i ekonomskih aktivnosti u većim gradovima.
```
