---
title: "Vežba 3: Analiza urbanih područja u Srbiji (CLC 2012–2018)"
author: "Andrijana Petković"
format: html
editor: visual
---

# 🏙️ Vežba: Urbana područja i promene kroz vreme

U ovoj vežbi koristićemo prostorne podatke iz baze CORINE Land Cover (CLC) za 2012. i 2018. godinu, koji pružaju klasifikaciju korišćenja zemljišta na osnovu satelitskih snimaka i vizuelne interpretacije. CLC podaci omogućavaju uvid u prostornu raspodelu različitih kategorija zemljišta, kao što su šumske površine, obradiva zemlja, vodene površine i – u ovom slučaju najvažnije – urbana područja.

Fokus ove analize biće na klasama koje pripadaju grupi veštačkih površina (urbanih područja), odnosno CLC klasa koje počinju cifrom 1 (npr. ``` 111 – kontinuirano urbano``područje``, 112 – diskontinuirano urbano područje ```\`, itd.). Podaci će biti analizirani na nivou administrativnih jedinica – opština u Srbiji.

Cilj vežbe je da se:

-   identifikuju i izdvoje prostori urbanih površina u obe posmatrane godine,

-   kvantifikuje njihova površina u okviru svake opštine,

-   izračuna apsolutna i relativna promena između 2012. i 2018. godine,

-   i da se rezultati prikažu kartografski.

Na taj način studenti će steći praktično iskustvo u radu sa prostornim (vektorskim) podacima, u filtriranju, agregiranju, prostornim operacijama preseka i spajanja, kao i u interpretaciji rezultata promena u urbanizaciji kroz vreme.

------------------------------------------------------------------------

## 📦 Priprema i biblioteke

::: {.callout-tip title="Zadatak 1"}
Učitaj potrebne biblioteke: `sf`, `dplyr`, `ggplot2`, `units`, `readr`.
:::

```{r}
library(sf)        # Rad sa prostornim podacima (Simple Features)
library(tidyverse)     # Manipulacija podacima   # Vizualizacija (grafici i karte)
library(units)     # Rukovanje mernim jedinicama (npr. km²)    
```

::: {.callout-tip title="Zadatak 2"}
Učitaj CLC podatke iz 2012. i 2018. u odgovarajuće promenljive `clc12` i `clc18`.
:::

```{r}
setwd("C:/faksicmaster1/semestar2/analiza")

clc18 <- st_read( "CLC18_RS.shp")
clc12 <- st_read( "CLC12_RS.shp")
```

::: {.callout-tip title="Zadatak 3"}
Učitaj granice opština Srbije kao `opstine`. Podaci treba da budu u `sf` formatu.
:::

```{r}
opstine <- st_read("Municipalities.gpkg")

```

::: {.callout-tip title="Zadatak 4"}
Proveri CRS (koordinatne sisteme-projekcije) svih slojeva. Ako nisu isti, preklopi ih u jedinstven CRS, UTM za Srbiju.
:::

```{r}
st_crs(clc18)$proj4string
st_crs(clc12)$proj4string
st_crs(opstine)$proj4string

opstine = st_transform(opstine, st_crs(clc18))

# Provera
st_crs(clc18)$proj4string
st_crs(clc12)$proj4string
st_crs(opstine)$proj4string

# Provera - drugi način
crs_clc18 <- st_crs(clc18)
crs_clc12 <- st_crs(clc12)
crs_opstine <- st_crs(opstine)

if (identical(st_crs(clc18), st_crs(clc12)) && identical(st_crs(clc18), st_crs(opstine))) {
  cat("Svi slojevi imaju isti koordinatni sistem!\n")
} else {
  cat("Koordinatni sistemi nisu isti!\n")
  print(list(clc18 = crs_clc18, clc12 = crs_clc12, opstine = crs_opstine))
}

# Provera - treći način
if ((crs_clc18$epsg == crs_clc12$epsg) && (crs_clc18$epsg == crs_opstine$epsg)) {
  cat("EPSG kod je identičan za sve slojeve:", crs_clc18$epsg, "\n")
} else {
  cat("EPSG kodovi nisu isti!\n")
}
```

::: {.callout-tip title="Zadatak 5"}
Napravi kartu CLC sloja (npr. sa `plot() i gglot`), koristi boje iz `clc_legend.csv` podatka. Rešiti kao što je bilo objašnjeno u na predavanjima.
:::

```{r}
# Učitavanje legende i priprema boja
clc_legend <- read_csv("clc_legend.csv")
head(clc_legend)

clc_legend <- clc_legend |>
  mutate(Color = sapply(RGB, function(rgb_str) {
    rgb_vals <- strsplit(rgb_str, "-") |> unlist() |> as.numeric()
    rgb(rgb_vals[1]/255, rgb_vals[2]/255, rgb_vals[3]/255)
  }))

head(clc_legend,10)
str(clc18$CODE_18)

# Priprema za spajanje
clc_legend$CLC_CODE <- as.character(clc_legend$CLC_CODE)
clc18$CODE_18 <- as.character(clc18$CODE_18)
clc12$CODE_12 <- as.character(clc12$CODE_12)


clc18 <- left_join(clc18, clc_legend, by = c("CODE_18" = "CLC_CODE"))
clc12 <- left_join(clc12, clc_legend, by = c("CODE_12" = "CLC_CODE"))

# Karta - plot()
plot(clc18["CODE_18"], col = clc18$Color, border = NA, main = "CLC Klasifikacija 2018")
```

```{r}
# Karta - ggplot()
ggplot(clc18) +
  geom_sf(aes(fill = CODE_18), color = NA) +
  scale_fill_manual(
    values = setNames(clc_legend$Color, clc_legend$CLC_CODE),
    name = "CLC klasa"
  ) +
  theme_minimal() +
  labs(title = "CLC 2018 – prikaz svih klasa",
       subtitle = "Prema legendi CLC iz fajla",
       caption = "Izvor: CORINE Land Cover 2018, EEA")
```

::: {.callout-tip title="Zadatak 6"}
Prikaži prvi pregled CLC sloja (npr. sa `plot() i gglot`), ali tako da budu prikazani samo prvi nivoi klasifikacije (npr. 1, 2, 3...), koristi boje iz `clc_legend.csv` podatka. Koristi`clc18` objekat.

| Kod | Naziv kategorije (srpski)       | Naziv kategorije (engleski)   |
|-----|---------------------------------|-------------------------------|
| 1   | Veštačke površine               | Artificial surfaces           |
| 2   | Poljoprivredno zemljište        | Agricultural areas            |
| 3   | Šumsko i poluprirodno zemljište | Forest and semi-natural areas |
| 4   | Mokra zemljišta                 | Wetlands                      |
| 5   | Vodene površine                 | Water bodies                  |
:::

```{r}
nivoi1 <- clc_legend |>
  group_by(LABEL1) |>
  slice(1) |>
  ungroup() |>
  mutate(
    level1 = str_sub(CLC_CODE, 1, 1)
  ) |> rename(Color1 = Color) |> 
  select(level1, LABEL1, Color1) |> arrange(order(level1))

nivoi1$naziv = c("Veštačke površine", "Poljoprivredno zemljište", "Šumsko i poluprirodno zemljište", "Mokra zemljišta", "Vodene površine")

clc18$level1 <- str_sub(clc18$CODE_18, 1, 1)
#clc12$level1 <- str_sub(clc12$CODE_12, 1, 1)

#clc18 <- left_join(clc18, nivoi1, by = "level1")
clc18 <- clc18 |>
  left_join(nivoi1[, c("level1", "naziv", "Color1")], by = "level1") |>
  mutate(naziv = factor(naziv, levels = nivoi1$naziv))
#clc12 <- left_join(clc12, nivoi1, by = "level1")

ggplot(clc18) +
  geom_sf(aes(fill = naziv), color = NA) +
  scale_fill_manual(
    values = setNames(nivoi1$Color1, nivoi1$naziv),
    name = "CLC 5 Klasa"
  ) +
  theme_minimal() +
  labs(title = "CLC 2018 – prikaz 5 klasa",
       subtitle = "Prema legendi CLC iz fajla",
       caption = "Izvor: CORINE Land Cover 2018, EEA")
```

------------------------------------------------------------------------

## 🏗️ Izdvajanje urbanih površina

::: {.callout-tip title="Zadatak 7"}
Filtriraj iz `clc12` samo klase koje počinju sa `1` (urbane površine). Sačuvaj kao `urb12`.
:::

```{r}
urb12 <- clc12 |> 
  filter(str_starts(CODE_12, "1"))

urb12
```

::: {.callout-tip title="Zadatak 8"}
Filtriraj iz `clc18` na isti način i sačuvaj kao `urb18`.
:::

```{r}
urb18 <- clc18 |> 
  filter(str_starts(CODE_18, "1"))

table(urb18$CODE_18)
urb18
```

::: {.callout-tip title="Zadatak 9"}
Koliko poligona ima u `urb12`, a koliko u `urb18`?
:::

```{r}
# Prvi način
broj_urb12 <- nrow(urb12)
broj_urb18 <- nrow(urb18)

cat("Broj urbanih poligona 2012:", broj_urb12, "\n")
cat("Broj urbanih poligona 2018:", broj_urb18, "\n")

# Drugi način
tibble(
  godina = c(2012, 2018),
  broj_poligona = c(nrow(urb12), nrow(urb18))
)
```

::: {.callout-tip title="Zadatak 10"}
Prati promene u **urbanim površinama** na teritoriji Srbije između 2012. i 2018. godine korišćenjem prostornih GIS operacija (`sf` paket).

Korišćenjem funkcije `st_difference()`:

-   izdvoji **nove urbane površine** koje su se pojavile u 2018. godini (nalaze se u `urb18`, ali ne u `urb12`)
-   izdvoji **nestale urbane površine** koje su postojale 2012. godine, ali ih više nema u 2018. (nalaze se u `urb12`, ali ne i u `urb18`)
-   prikaži obe kategorije na dve odvojene karte:
    -   **nove urbane površine** (obojene zeleno)
    -   **nestale urbane površine** (obojene crveno)

Komentariši prostorne obrasce dobijenih promena.
:::

```{r}
# Prostorna razlika: nove urbane površine (2018 koje nisu postojale 2012)
urb_nove = st_difference(st_union(urb18),st_union(urb12))
plot(urb_nove)
#nrow(urb_nove)

# Prostorna razlika: nestale urbane površine (2012 koje ne postoje 2018)
urb_nestale = st_difference(st_union(urb12),st_union(urb18))
plot(urb_nestale)
  
# Prikaz rezultata
# Prvi način
par(mfrow = c(1, 2))

# Prikaz novih urbanih površina (zeleno)
plot(urb_nove, col = "green", main = "Nove urbane površine (2012–2018)", key.pos = NULL, reset = FALSE)

# Prikaz nestalih urbanih površina (crveno)
plot(urb_nestale, col = "red", main = "Nestale urbane površine (2012–2018)", key.pos = NULL, reset = FALSE)

# Drugi način
par(mfrow = c(1, 2))

# Prikaz novih urbanih površina (zeleno)
plot(st_geometry(urb_nove), col = "#00FF00", main = "Nove urbane površine (2012–2018)")

# Prikaz nestalih urbanih površina (crveno)
plot(st_geometry(urb_nestale), col = "#FF0000", main = "Nestale urbane površine (2012–2018)")

par(mfrow = c(1, 1))

# Površina (km^2)
st_area(urb_nove)
st_area(urb_nestale)
```

------------------------------------------------------------------------

## 📏 Površine urbanih površina

::: {.callout-tip title="Zadatak 11"}
Dodaj novu kolonu `povrsina_km2` u `urb12` koristeći `st_area()` i pretvori jedinicu u km².
:::

```{r}
urb12$povrsina_km2 <- set_units(st_area(urb12), "km^2")
head(urb12$povrsina_km2)
```

::: {.callout-tip title="Zadatak 12"}
Isto uradi i za `urb18`.
:::

```{r}
urb18$povrsina_km2 <- set_units(st_area(urb18), "km^2")
head(urb18$povrsina_km2)
```

::: {.callout-tip title="Zadatak 13"}
Izračunaj ukupnu površinu urbanih površina u 2012. i 2018. za celu Srbiju.
:::

```{r}
ukupna_pov_12 <- sum(urb12$povrsina_km2)
ukupna_pov_18 <- sum(urb18$povrsina_km2)

# Prikaz
# Prvi način
cat("Ukupna površina urbanih područja u Srbiji:\n",
    "2012: ", ukupna_pov_12, "km^2\n",
    "2018: ", ukupna_pov_18, "km^2\n")

# Drugi način
tibble(
  godina = c(2012, 2018),
  ukupna_povrsina = c(ukupna_pov_12, ukupna_pov_18)
)
```

::: {.callout-tip title="Zadatak 14"}
Izračunaj i prikaži tabelu sa brojem urbanih poligona i ukupnom površinom urbanih područja u 2012. i 2018. godini.

Na osnovu toga, izračunaj **prosečnu površinu jednog urbanog poligona** u obe godine.
:::

```{r}
# Broj urbanih poligona u 2012. i 2018.
broj_urb12 <- nrow(urb12)
broj_urb18 <- nrow(urb18)

# Ukupna površina urbanih područja u 2012. i 2018.
ukupna_pov_12 <- sum(urb12$povrsina_km2)
ukupna_pov_18 <- sum(urb18$povrsina_km2)

tabela <- tibble(
  godine = c(2012, 2018),
  broj_poligona = c(broj_urb12, broj_urb18),
  ukupna_povrsina_km2 = c(ukupna_pov_12, ukupna_pov_18)
)
tabela

# Prosečna površina jednog urbanog poligona
prosecna_urb12 <- ukupna_pov_12 / broj_urb12
prosecna_urb18 <- ukupna_pov_18 / broj_urb18

# Dodavanje u tabelu
# Prvi način
tabela <- tabela |> 
  mutate(prosecna_povrsina_km2 = ukupna_povrsina_km2 / broj_poligona)
tabela

# Drugi način
tabela <- tabela |> 
  mutate(prosecna_povrsina_km2 = c(prosecna_urb12, prosecna_urb18))

# Treći način
tabela$prosecna_povrsina_km2 <- c(prosecna_urb12, prosecna_urb18)
```

## 🧩 Prostorno spajanje sa opštinama

::: {.callout-tip title="Zadatak 15"}
Spoji `urb12` sa opštinama pomoću `st_intersection()` i sačuvaj rezultat kao `u12_int`.
:::

```{r}
u12_int <- st_intersection(opstine, urb12)
head(u12_int)

# Vizuelizacija
# Prvi način
plot(st_geometry(u12_int))

# Drugi način
plot(st_geometry(opstine), border = "grey")
plot(st_geometry(u12_int), add = TRUE, col = "black")
```

::: {.callout-tip title="Zadatak 16"}
Agregiraj podatke po opštini: za svaku opštinu saberi površine urbanih klasa iz 2012. Na osnovu agregiranih podataka o urbanim površinama iz 2012. godine (`urb_po_opstini_2012`), prikaži **10 opština sa najvećom ukupnom površinom urbanih područja** (suma svih urbanih poligona u km²).

-   Prikaži rezultate na **kolone/stupce na grafikonu tako da su stupci horizontalni**.
-   Koje opštine se ističu po ukupnoj urbanoj površini?
-   Da li su to očekivane opštine (npr. veliki gradovi)?
-   Kako bi opisao prostorni obrazac koncentracije urbanih zona u Srbiji 2012. godine?
:::

```{r}
names(u12_int)
sum(u12_int$povrsina_km2) 
#u12_int <- u12_int |>
  #mutate(povrsina_km2_nova = set_units(st_area(geom), "km^2"))
#sum(u12_int$povrsina_km2_nova)

# Računanje površine presečenih poligona u km^2 jer stare površine više nisu validne
u12_int <- u12_int |>
  mutate(povrsina_km2 = set_units(st_area(geom), "km^2"))

# Agregacija po opštini
urb_po_opstini_2012 <- u12_int |> 
  group_by(Name) |> 
  summarise(ukupna_urbana_km2 = sum(povrsina_km2)) |> 
  arrange(desc(ukupna_urbana_km2))

# Prvih 10 opština po ukupnoj urbanoj površini
# Prvi način (sf)
top10_opstine_12 <- urb_po_opstini_2012 |>  slice_max(ukupna_urbana_km2, n = 10)
top10_opstine_12

# Drugi način (tibble)
top10_opstine_12 |> 
  select(Opština = Name, `Ukupna urbana površina (km^2)` = ukupna_urbana_km2) |> 
  as_tibble()

# Prikaz rezultata
# Prvi način
urb_po_opstini_2012 |>
slice_max(ukupna_urbana_km2, n = 10) |>
ggplot(aes(y = reorder(Name, ukupna_urbana_km2), x = ukupna_urbana_km2)) + 
geom_col(fill = "forestgreen") +
labs(
  title = "Top 10 opština po ukupnoj urbanoj površini (2012)",
  x = "Ukupna urbana površina",
  y = "Opština"
) +
  theme_minimal()

# Drugi način
ggplot(top10_opstine_12, aes(y = reorder(Name, ukupna_urbana_km2), x = ukupna_urbana_km2)) +
  geom_col(fill = "forestgreen") +
  labs(
    title = "Top 10 opština po ukupnoj urbanoj površini (2012)",
    x = "Ukupna urbana površina",
    y = "Opština"
  ) +
  theme_minimal()

# Treći način
ggplot(top10_opstine_12, aes(y = reorder(Name, ukupna_urbana_km2), x = ukupna_urbana_km2)) +
  geom_col(fill = "forestgreen") +
  labs(
    title = "Top 10 opština po ukupnoj urbanoj površini (2012)",
    x = "Ukupna urbana površina",
    y = "Opština"
  ) +
  theme_minimal(base_size = 15)
```

### **Koje opštine se ističu po ukupnoj urbanoj površini?**

Najveću ukupnu urbanizovanu površinu imaju opštine:

-   **Novi Sad**

-   **Palilula**

-   **Zrenjanin**

-   **Pančevo**

-   **Subotica**

-   **Niš**

-   **Požarevac**

-   **Sombor**

-   **Ruma**

-   **Lazarevac**

### **Da li su to očekivane opštine (npr. veliki gradovi)?**

Da, to su uglavnom očekivane opštine – većina njih su veliki gradski centri ili opštine sa razvijenom infrastrukturom, kao što su **Novi Sad, Niš, Pančevo i Zrenjanin**, dok su ostale često industrijski ili regionalni centri (**Subotica, Požarevac, Sombor, Lazarevac, Ruma**). **Palilula** takođe ima veliko teritorijalno područje u okviru Beograda, što dodatno utiče na rezultat.

### **Kako bi opisao prostorni obrazac koncentracije urbanih zona u Srbiji 2012. godine?**

Urbane površine su prostorno koncentrisane u najvećim gradovima i regionalnim centrima. Najveće površine su vezane za Novi Sad, veće opštine oko Beograda i druge velike gradove, što ukazuje na jaku centralizaciju urbanizacije. Ruralne i manje opštine su znatno manje zastupljene na ovoj listi, što pokazuje da je širenje urbanih zona najizraženije u urbanim i industrijskim središtima.

::: {.callout-tip title="Zadatak 17"}
Ponovi isti postupak za 2018. sloj. Sačuvaj kao `urb_po_opstini_2018`.
:::

```{r}
# Presek urbanih površina iz 2018. sa opštinama
u18_int <- st_intersection(opstine, urb18)

# Računanje površine presečenih poligona u km^2 jer stare površine više nisu validne
u18_int <- u18_int |>
  mutate(povrsina_km2 = set_units(st_area(geom), "km^2"))

# Agregacija po opštini
urb_po_opstini_2018 <- u18_int |> 
  group_by(Name) |> 
  summarise(ukupna_urbana_km2 = sum(povrsina_km2)) |> 
  arrange(desc(ukupna_urbana_km2))

# Prvih 10 opština po ukupnoj urbanoj površini (2018)
top10_opstine_18 <- urb_po_opstini_2018 |> slice_max(ukupna_urbana_km2, n = 10)
top10_opstine_18

# Prikaz rezultata
urb_po_opstini_2018 |>
  slice_max(ukupna_urbana_km2, n = 10) |>
  ggplot(aes(y = reorder(Name, ukupna_urbana_km2), x = ukupna_urbana_km2)) + 
  geom_col(fill = "forestgreen") +
  labs(
    title = "Top 10 opština po ukupnoj urbanoj površini (2018)",
    x = "Ukupna urbana površina",
    y = "Opština"
  ) +
  theme_minimal()
```

Kao i u 2012. godini, opštine sa najvećom ukupnom površinom urbanih područja u 2018. su – **Novi Sad, Palilula, Zrenjanin, Pančevo, Subotica, Niš, Požarevac, Sombor, Ruma**, dok se **Zemun** nalazi na 10. mestu. Ovaj prostorni obrazac potvrđuje da su najveće urbane zone i dalje skoncentrisane oko ključnih gradova Srbije, a centralizacija urbanizacije se jasno vidi i u ovom periodu.

::: {.callout-tip title="Zadatak 18"}
Napravi jedan objekat koji sadrži podatke o urbanim područijima za obe godine (`urb_po_opstini_2012` i `urb_po_opstini_2018`), tako da se može lako uporediti promena u urbanim površinama po opštinama. Koristi `left_join()` ili `full_join()` da spojiš podatke, ili neki drugi način. Izrazi i promene u procentima i apsolutnim vrednostima. Napravi grafičke prikaze promena u urbanim površinama po opštinama.
:::

```{r}
# full_join
# Priprema podatka za svaku godinu:
urb_po_opstini_2012 <- u12_int |> 
  group_by(Name) |> 
  summarise(urbana_2012 = sum(povrsina_km2))

urb_po_opstini_2018 <- u18_int |> 
  group_by(Name) |> 
  summarise(urbana_2018 = sum(povrsina_km2))

# Uklanjanje geometrije
urb_2012_df <- urb_po_opstini_2012 |> st_drop_geometry()
urb_2018_df <- urb_po_opstini_2018 |> st_drop_geometry()

# Spojanje svih opština
urb_obe <- full_join(
  urb_2012_df, urb_2018_df, by = "Name"
)

# Zamena NA vrednosti nulom, da bi račun bio robustan
urb_obe <- urb_obe |>
  mutate(
    urbana_2012 = ifelse(is.na(urbana_2012), 0, as.numeric(urbana_2012)),
    urbana_2018 = ifelse(is.na(urbana_2018), 0, as.numeric(urbana_2018))
  )

# Računanje apsolutne i procentualne promene urbanih površina
urb_obe <- urb_obe |>
  mutate(
    promena_km2 = urbana_2018 - urbana_2012,
    promena_proc = ifelse(urbana_2012 == 0, NA, 100 * promena_km2 / urbana_2012)
  )

# Prikaz rezultata (top 10 opština po povećanju urbanih površina)
urb_obe |>
  arrange(desc(promena_km2)) |>
  slice_head(n = 10)

# Grafički prikaz: Top 10 opština po apsolutnoj promeni
urb_obe |>
  arrange(desc(promena_km2)) |>
  slice_head(n = 10) |>
  ggplot(aes(y = reorder(Name, promena_km2), x = promena_km2)) +
  geom_col(fill = "lightblue") +
  labs(
    title = "Top 10 opština po povećanju urbanih površina (2012–2018)",
    x = "Promena urbanih površina (km²)",
    y = "Opština"
  ) +
  theme_minimal()

# Grafički prikaz: Top 10 opština po procentualnoj promeni (gde nije NA)
urb_obe |>
  filter(!is.na(promena_proc)) |>
  arrange(desc(promena_proc)) |>
  slice_head(n = 10) |>
  ggplot(aes(y = reorder(Name, promena_proc), x = promena_proc)) +
  geom_col(fill = "forestgreen") +
  labs(
    title = "Top 10 opština po procentualnom povećanju urbanih površina (2012–2018)",
    x = "Promena urbanih površina (%)",
    y = "Opština"
  ) +
  theme_minimal()

# Prikaz opština sa smanjenjem urbanih površina
urb_obe |>
  filter(promena_km2 < 0) |>
  arrange(promena_km2) |>
  head(10) |>
  ggplot(aes(y = reorder(Name, promena_km2), x = promena_km2)) +
  geom_col(fill = "red") +
  labs(
    title = "Opštine sa smanjenjem urbanih površina (2012–2018)",
    x = "Pad urbanih površina (km²)",
    y = "Opština"
  ) +
  theme_minimal()
```

**Top 10 opština po apsolutnom povećanju urbanih površina (plavi grafikon):**\
Najveći apsolutni rast urbanih površina imaju opštine kao što su Vladičin Han, Bor, Lajkovac, Niš i Stara Pazova. Tu su i mesta gde je u poslednjih nekoliko godina došlo do većeg širenja urbanih zona, bilo zbog novih naselja, industrije ili velikih infrastrukturnih projekata. Uglavnom se radi o opštinama koje su gradski centri ili imaju privlačnost za investicije i razvoj.

**Top 10 opština po procentualnom povećanju urbanih površina (zeleni grafikon):** Najveći procenat rasta beleže manje opštine – Vladičin Han, Ljig, Lajkovac i Bela Palanka. To i ima smisla, jer u malim opštinama i mali apsolutni rast odmah pravi veliku razliku u procentima. Dovoljno je nekoliko novih naselja ili širenje postojećih i procenat skoči.

**Opštine sa smanjenjem urbanih površina (crveni grafikon):** Pad urbanih površina je najizraženiji u Lazarevcu i Valjevu, ostale opštine imaju manji pad. Ovakve promene uglavnom ukazuju na to da je došlo do neke administrativne izmene, greške u podacima ili jednostavno do prenamene zemljišta (npr. iz urbanog u industrijsko, poljoprivredno itd).

## 📝 Zaključak

::: {.callout-tip title="Zadatak 19"}
Kratko opiši koje promene si uočio u urbanim područjima u Srbiji na osnovu dobijenih karata i analiza.
:::

Na osnovu analiza i karata vidi se da su najveći rast urbanih površina imale opštine koje su već bili veći gradovi ili su se poslednjih godina ubrzano razvijale, poput Niša, Bora i Stare Pazove. Procentualno, najviše su „skočile“ manje opštine kao što su Vladičin Han, Ljig i Lajkovac – kod njih je dovoljan i mali rast da napravi veliku razliku u procentima. S druge strane, u nekoliko opština, poput Lazarevca i Valjeva, zabeležen je čak i pad urbanih površina, što može biti posledica promene u klasifikaciji ili administrativnih granica. Generalno, širenje urbanih zona je najizraženije oko većih gradskih i industrijskih centara, ali ima ga i po manjim sredinama, gde se najčešće radi o pojedinačnim većim investicijama ili novim naseljima.
