---
title: "Uvod u R"
author: "Milan Kilibarda"
date: today
format:
  html:
    toc: true
    toc-depth: 2
    code-fold: show
    code-tools: true
    embed-resources: true
editor: 
  markdown: 
    wrap: 72
---


# Pitanja za manipulaciju vektorima

1. **Kreiraj vektor celih brojeva od 1 do 100.**

Pomoću `:` i `seq()` napravi dva vektora sa vrednostima od 1 do 100.
Prikaži prvi vektor u konzoli.

```{r}
x1 <- 1:100
x2 <- seq(1, 100)
x1
```

------------------------------------------------------------------------

2. **Izdvoji elemente iz vektora.**

Iz `x <- c(10, 20, 30, 40, 50)`: 

- Izdvoji 2. i 4. element. 
- Izdvoji sve osim 3. elementa.

```{r}
# ovde rešavam zadatak

```

Ovde nešto pojašnjavam. Da bi nam bilo **jasno**. Jer je bitno
*vežbati*. ***Najbitnije!*** Lako se dodaje i [link](google.com). ....

------------------------------------------------------------------------

3. **Primeni logičko filtriranje.**

U vektoru `x <- c(5, 10, 15, 20, 25)` izdvoji sve vrednosti veće od 12.

------------------------------------------------------------------------

4. **Promeni vrednosti u vektoru.**

U `x <- c(1, 2, 3, 4, 5)`: - Promeni prvi element na 100. - Sve parne
brojeve postavi na 0.

------------------------------------------------------------------------

5. **Izračunaj osnovne statistike.**

Za `x <- c(3, 7, 2, 9, 5)` izračunaj: 

- Sumu, 
- Srednju vrednost, 
- Minimum i maksimum.

------------------------------------------------------------------------

6. **Kombinuj dva vektora.**

Kombinuj `a <- c(1, 2, 3)` i `b <- c(4, 5, 6)` u jedan vektor dužine 6.

------------------------------------------------------------------------

7. **Sortiraj vektor.**

Sortiraj `x <- c(5, 2, 8, 1, 9)`: - Rastuće, - Opadajuće.

------------------------------------------------------------------------

8. **Ukloni NA vrednosti.**

U `x <- c(1, NA, 3, NA, 5)`:

- Prebroj koliko ima `NA`, 
- Napravi novi vektor bez `NA` vrednosti.

------------------------------------------------------------------------

9. **Koristi funkciju which().**

Za `x <- c(5, 10, 15, 20, 25)`: 

- Pronađi indekse elemenata većih od 15, 
- Pronađi poziciju maksimalnog elementa.

------------------------------------------------------------------------

10. **Demonstriraj vektor recycling.**

Za `x <- c(1, 2, 3, 4)` i `y <- c(10, 20)` izračunaj `x + y` i objasni
rezultat.

------------------------------------------------------------------------

# Pitanja za manipulaciju listama

1. **Kreiraj listu sa najmanje 4 elementa različitih tipova.**

Na primer: numerički vektor, tekstualni vektor, logički vektor, i
matrica, imenujte svaki element liste.

```{r}
moja_lista <- list(
  brojevi = c(1, 2, 3),
  tekst = c("a", "b", "c"),
  logika = c(TRUE, FALSE, TRUE),
  matrica = matrix(1:4, nrow=2)
)
```


------------------------------------------------------------------------

2. **Pristupi elementu liste pomoću `$` i `[[ ]]`.**

Iz prethodno kreirane liste izdvoji:

- Tekstualni vektor pomoću `$`, 
- Matricu pomoću `[[ ]]`.

------------------------------------------------------------------------

3. **Dodaj novi element u listu.**

Dodaj novi element (npr. faktor) u postojeću listu.

------------------------------------------------------------------------

4. **Izmeni postojeći element u listi.**

Promeni prvi element liste tako da sadrži vrednosti `100, 200, 300`.

------------------------------------------------------------------------

5. **Proveri strukturu liste.**

Koristi `str()` i `length()` da pregledaš broj elemenata u
listi.




------------------------------------------------------------------------

6. **Iteriraj kroz elemente liste.**

Napiši petlju koja prolazi kroz sve elemente liste i ispisuje njihov tip
pomoću `typeof()`.

------------------------------------------------------------------------

7. **Primeni funkciju na svaki element liste.**

Koristi `lapply()` da izračunaš dužinu (`length`) svakog elementa u
listi.

------------------------------------------------------------------------

8. **Ugnežđene liste.**

Kreiraj listu koja sadrži drugu listu. Pristupi nekom elementu iz
ugnežđene liste.

------------------------------------------------------------------------

9. **Kombinuj dve liste.**

Imenuj dve liste `a` i `b`, spoji ih u novu listu `c`.

------------------------------------------------------------------------

10. **Pretvori listu u data frame (ako je moguće).**

Kreiraj listu gde svi elementi imaju istu dužinu i pokušaj da je
pretvoriš u `data.frame` pomoću `as.data.frame()`.

------------------------------------------------------------------------

# Pitanja za manipulaciju data frame-ovima

1. **Kreiraj jednostavan data frame.**

Kreiraj data frame sa 3 kolone: 
`Ime` (tekst), 
`Godine` (brojevi),
`Student` (logički), 
`PrviUpis` (faktorski) 
sa najmanje 10 redova.

------------------------------------------------------------------------

2. **Prikaži prve i poslednje redove.**

Koristi `head()` i `tail()` da prikažeš prvih i poslednjih 3 reda.

------------------------------------------------------------------------

3. **Pristupi koloni.**

Izdvoji kolonu `Godine` pomoću `$` i pomoću indeksiranja `[ , ]`.

------------------------------------------------------------------------

4. **Filtriraj redove prema uslovu.**

Izdvoji sve redove gde je `Godine` veće od 22.

------------------------------------------------------------------------

5. **Dodaj novu kolonu.**

Dodaj kolonu `Ocena` koja sadrži nasumične vrednosti od 6 do 10.

------------------------------------------------------------------------

6. **Izmeni postojeću kolonu.**

Povećaj sve vrednosti u koloni `Godine` za 1.

------------------------------------------------------------------------

7. **Sortiraj data frame.**

Sortiraj data frame prema koloni `Godine` opadajuće.

------------------------------------------------------------------------

8. **Grupisanje i agregacija.**

Koristi `aggregate()` da izračunaš prosečne `Godine` po vrednosti u
koloni `Student`.

------------------------------------------------------------------------

9. **Uklanjanje redova/kolona.**

Ukloni kolonu `Ocena` i izbriši prvi red.

------------------------------------------------------------------------

10. **Spoji dva data frame-a.**

Kreiraj dva data frame-a sa istom strukturom i spoji ih redom pomoću
`rbind()`.

------------------------------------------------------------------------

# Pitanja za funkcije, petlje i uslove

1. **Napiši jednostavnu funkciju.**

Napiši funkciju `pozdrav()` koja prima ime kao argument i vraća string
„Zdravo, \[ime\]!“.

------------------------------------------------------------------------

2. **Funkcija sa više argumenata.**

Napiši funkciju koja prima dva broja i vraća njihov maksimum.

------------------------------------------------------------------------

3. **Funkcija koja koristi if/else.**

Napiši funkciju koja proverava da li je broj paran ili neparan i vraća
odgovarajući string.

------------------------------------------------------------------------

4. **For petlja za sumiranje.**

Koristi `for` petlju da izračunaš zbir kvadrata brojeva od 1 do 10.

------------------------------------------------------------------------

5. **While petlja za brojanje.**

Koristi `while` petlju da brojiš od 1 do 5 i ispišeš svaki broj.

------------------------------------------------------------------------

6. **If/else u petlji.**

Napiši `for` petlju koja prolazi kroz vektor i ispisuje „Veliko“ ako je
broj veći od 50, ili „Malo“ ako nije.

------------------------------------------------------------------------

7. **FizzBuzz problem.**

Implementiraj FizzBuzz od 1 do 20: 
- za brojeve deljive sa 3 ispiši„Fizz“, 
- za brojeve deljive sa 5 ispiši „Buzz“, 
- za brojeve deljive sa 3 i 5 ispiši „FizzBuzz“, 
- u ostalim slučajevima ispiši broj.

------------------------------------------------------------------------

8. **Apply funkcija.**

Koristi `apply()` na `mtcars` da izračunaš srednju vrednost za svaku
kolonu.

------------------------------------------------------------------------

9. **Funkcija koja vraća listu.**

Napiši funkciju koja za dati vektor vraća listu sa minimumom, maksimumom
i srednjom vrednošću.

------------------------------------------------------------------------

10. **Uslov sa više grana (if / else if / else).**

Napiši funkciju koja prima broj i vraća: 
- „Negativan“ ako je broj \<0, 
- „Nula“ ako je broj == 0, 
- „Pozitivan“ ako je broj \> 0.

------------------------------------------------------------------------


