---
title: "Interpolacija mesečnih temperatura (Srbija)"
author: "Student: __________________  |  Broj indeksa: ____________"
date: "`r format(Sys.Date(), '%d.%m.%Y')`"
format:
  docx:
    toc: true
    number-sections: true
execute:
  echo: true
  warning: false
  message: false
  eval: false  
editor: source
fontsize: 11pt
---

# Cilj i zadatak

Na osnovu **realnih podataka o mesečnim srednjim temperaturama vazduha** sa meteoroloških stanica u Srbiji (NOAA GSOD baza preko R paketa **GSODR**), potrebno je:

1. Preuzeti i pripremiti podatke za **jednu odabranu godinu** (npr. 2022) i odabrani **mesec** (npr. jul).
2. Izvršiti **prostornu interpolaciju** za teritoriju Srbije koristeći više metoda:
   - Metod inverznih distanci (**IDW**)
   - Običan kriging (**OK**)
   - Splajn metodu, Thin Plate Spline (**TPS**)
   - Najbliži sused (**NN**)
3. Uraditi **kros validaciju** (npr. *leave‑one‑out*) i uporediti metode pomoću metrika: **RMSE, MAE, R²**.
4. Vizuelizovati rezultate (karte) i napisati **kratku diskusiju** (1/2–1 strana) o tome koja metoda daje najbolje rezultate i zašto.



# Paketi i postavke

```{r}
#| label: setup
#| include: true
# Osnovni paketi
library(tidyverse)
library(sf)
library(stars)
library(gstat)
library(fields)    # za TPS
library(nngeo)     # za NN
library(Metrics)   # za RMSE, MAE, R2

# Podaci (NOAA GSOD)
library(GSODR)           # preuzimanje dnevnih meteo podataka
library(rnaturalearth)   # granica Srbije
library(rnaturalearthdata)

# Reproducibilnost
set.seed(42)

# Parametri koje student treba postaviti
YEAR  <- 2022         # godina analize
MONTH <- 7            # mesec (1-12)

# ISO kod države (Srbija)
ISO_CTRY <- "RS"

# Projekcija za rad UTM 34N (ETRS89 / UTM zone 34N)
target_crs <- 32634  

# Rezolucija mreže (u metrima)
res_km <- 10          # 10 km grid
```

# Granica Srbije i radni grid

```{r}
#| label: granica-grid
# Dohvati granicu Srbije (scale = 10 je najdetaljnije u rnaturalearth)
rs <- rnaturalearth::ne_states(iso_a2 = "RS", 
                                  returnclass = "sf") |> 
  st_transform(target_crs)

# Kreiraj pravougaonu mrežu koja pokriva Srbiju, pa je izreži na poligon Srbije
grid_rs <- st_make_grid(rs, cellsize = res_km * 1000, what = "centers") |> 
  st_as_sf() |> 
  st_intersection(rs |> dplyr::select(geometry))

# Pregled
nrow(grid_rs)
plot(st_geometry(grid_rs), col = "lightgray", main = "Granica Srbije bez KiM, radni grid")
```

# Preuzimanje realnih merenja (GSODR / NOAA GSOD)

```{r}
#| label: gsod-download
# 1) (Opcionalno) pregled inventara stanica u Srbiji
# inv <- get_inventory()
# stations_rs <- filter(inv, CTRY == ISO_CTRY)

# 2) Preuzmi dnevne podatke za zadatu godinu i zemlju
rs_daily <- GSODR::get_GSOD(years = YEAR, country = ISO_CTRY)

# 3) Agregacija na mesečne srednje temperature
# rs_monthly <- rs_daily |>  ...

```



# Metoda 1: inverznih distanci (IDW)

```{r}
#| label: idw

```


# Metoda 2: Ordinary Kriging (OK)

```{r}
#| label: ok
# Empirijski variogram

```

# Metoda 3: Thin Plate Spline (TPS)

```{r}
#| label: tps

```

# Metoda 4: Najbliži sused (NN)

```{r}
#| label: nn

```

# Cross‑validacija i metrike

```{r}
#| label: cv-metrics


```

# Karte rezultata 

```{r}
#
```

# (Opciono) Regression Kriging

```{r}
#| label: rk

```

# Predaja i šta dostaviti

- **Karte** interpolacije (min. 4 metode) za odabrani mesec/godinu.
- **Tabela** performansi (RMSE, MAE, R²) sa kratkim komentarom.
- **Diskusija** (1/2–1 strana): koja metoda daje najbolje rezultate i zašto; uticaj gustine mreže stanica, topografije i izbora projekcije.
- U uvodu jasno navesti: **YEAR**, **MONTH**, broj i raspored stanica (n), te rezoluciju grida.

> Savet: isprobajte različite vrednosti IDW parametra `idp`, više modela variograma za OK (Sph/Exp/Gau) i diskutujte promene u metrikama.
