---
title: "Vežbe: EO vremenske serije sa **rstac** (+terra)"
author: "Milan Kilibarda"
format:
  html:
    self-contained: true
    code-fold: true
    code-tools: true
    code-summary: "Kod"
    echo: true
    include: true
    eval: true
    code-overflow: wrap
    title-block-style: none
---

## 0) Priprema okruženja

- Definišemo **AOI** (za insitu podatke korišćene i na predavanjima, UTM zona 34N).
- Povezujemo se na **STAC** (npr. Microsoft Planetary Computer) i formulišemo upit za **Sentinel-2 L2A**:
  - vremenski opseg,
  - **eo:cloud_cover < 10%**,
  - ograničenje na **EPSG:32634** (UTM 34N).
- Odabir potrebnih **asset-a**: **B04** i **B08**.
- Učitavanje rasterskih slojeva direktno preko **/vsicurl** (bez lokalnog downloada).
- Proračun **NDVI = (B08 − B04) / (B08 + B04)** za zadate centroide parcela.
- Vizuelizacija: izrada vremesnkih serija **NDVI** za više parcela.
- Analiza kroz vreme: poređenje više datuma ili agregacija po AOI, popunjavanje nedostajućih vrednosti, ...
- Analitičko određivanje datuma žetve.

```{r setup, eval=TRUE}
# Potrebni paketi
suppressPackageStartupMessages({
  library(rstac)
  library(terra)
  library(sf)
  library(tidyverse)
  library(xts)  # za vremenske serije
  library(zoo)  # za interpolaciju vremenskih serija
})

# Stabilniji GDAL/curl sloj (možeš povećati vrednosti po potrebi)
Sys.setenv(
  GDAL_HTTP_TIMEOUT = "600",      # 10 min po zahtevu
  GDAL_HTTP_MAX_RETRY = "8",
  GDAL_HTTP_RETRY_DELAY = "3",
  CPL_VSIL_CURL_USE_HEAD = "NO",
  GDAL_CACHEMAX = "1024"         # MB cache
)

# Helper: PC /vsicurl auto-signing URL
make_pc_vsicurl <- function(href, collection = "sentinel-2-l2a") {
  paste0("/vsicurl?pc_url_signing=yes&pc_collection=", collection, "&url=", href)}

# Helper: izvuci datum iz STAC Item (ISO8601) → Date
item_date <- function(it) as.Date(substring(it$properties$datetime, 1, 10))

# Helper: “**datum → mozaik**” funkcija; ulaz je lista SpatRaster-a istog banda
mosaic_by_date <- function(r_list, dates) {
  stopifnot(length(r_list) == length(dates))
  groups <- split(seq_along(r_list), dates)
  mos_list <- lapply(names(groups), function(d) {
    idx <- groups[[d]]
    mos <- mosaic(sprc(r_list[idx]))
    names(mos) <- d
    mos
  })
  rast(mos_list)[[order(names(rast(mos_list)))]]
}
```

------------------------------------------------------------------------

::: {.callout-tip title="Zadatak 1"}
STAC pretraga (Planetary Computer). Učitaj `usevi.gpkg`, izvuci BBOX, zatim:

-   napravi STAC pretragu za Sentinel-2 L2A u periodu 2020-05-01 — 2020-09-30 koristeći POST + items_fetch() (preuzmi sve stranice),

-   proveri broj nađenih stavki i nazive asseta u prvoj stavci.
:::

```{r, eval=TRUE}

```

::: {.callout-tip title="Zadatak 2"}
Filtriraj scene, `items$features` zadrži scene sa **`eo:cloud_cover < 20`** i **`proj:epsg == 32634`**.

Koliko ima scena koje ispunjavaju ovaj uslov?
:::

```{r, eval=TRUE}

```

::: {.callout-tip title="Zadatak 3"}
Iteriraj kroz već filtrirane STAC stavke (`filtered_items`) i za svaku scenu preuzmi **B04 (RED)** i **B08 (NIR)** kao `SpatRaster` preko **Planetary Computer** `/vsicurl` (sa auto-potpisivanjem). Sačuvaj rezultate u dve liste (`b4`, `b8`) istog reda, uz kratku pauzu između zahteva.
:::

```{r, eval=TRUE}

```

::: {.callout-tip title="Zadatak 4"}
Iz **usevi** sloja izdvoj parcelu čiji atribut `crop` označava *kukuruz* (**meize** ), formiraj **tačku** (centroid), uskladi CRS sa rasterima i iz **lista** `b4` i `b8` izvuci **vremenske serije** reflektansi po datumima.\
Napravi dve tabele: `b4_ts` i `b8_ts` sa kolonama `date`, `B04`, i `B08`.\
:::

```{r, eval=TRUE}

```

::: {.callout-tip title="Zadatak 5"}
Ako za isti datum postoji više tilova → zadrži prvu ne-NA vrednost. Nule tretiraj kao NA.
Imenuj objekte kao `b4_clean` i `b8_clean`.\
Napravi i prikaz vremenskih serija (plot) za oba banda podesi natpise `title = "Vremenska serija B04 (RED)", x = "Datum", y = "Reflektansa"`.
:::

```{r, eval=TRUE}

```

::: {.callout-tip title="Zadatak 6"}

Iz konvergovanih serija `B04 i B08 (b4_clean, b8_clean)` napravi NDVI vremensku seriju `ndvi_ts` za izabranu parcelu.
Spoji `b4_clean` i `b8_clean` u jednu tabelu, dodaj kolonu `NDVI = (B08 - B04) / (B08 + B04)`, sortiraj po datumu.\
Prikaži vremensku seriju NDVI kao **point plot** sa naslovom `title = "NDVI serija za parcelu kukuruz", x = "Datum", y = "NDVI"`.

:::

```{r}

```


::: {.callout-tip title="Zadatak 7"}

Kreiraj `xts` vremensku seriju `ndvi_xts` iz `ndvi_ts`, popuni NA vrednosti interpolacijom (koristi `na.spline()` iz paketa `zoo`), i prikaži vremensku seriju NDVI sa naslovom `title = "NDVI serija za parcelu  kukuruz", x = "Datum", y = "NDVI"`.
::: 

```{r}

```

::: {.callout-tip title="Zadatak 8"}

Ekstrakcija NDVI serije za 10 parcela kukuruza.\
Pronađi sve parcele kukuruza u `usevi_utm`, napravi centroide, i za svaku parcelu izvuci NDVI seriju koristeći prethodno definisane `b4` i `b8` liste.\
Spoji rezultate u `ndvi_all` tabelu sa kolonama `ID`, `date`, `B04`, `B08`, i `NDVI`. Sortiraj po `ID` i `date`.

:::

```{r}

```

::: {.callout-tip title="Zadatak 9"}

Prikaži NDVI vremenske serije za sve parcele kukuruza u `ndvi_all` koristeći `facet_wrap()`.

:::

```{r}

```

::: {.callout-tip title="Zadatak 10"}

Prikaži NDVI vremenske serije za sve parcele kukuruza u `ndvi_all` koristeći `geom_line()` i `geom_point()`, sa globalnim LOESS trendom (crna linija) i intervalom poverenja (grey80).\
Prilagodi natpise i temu.
:::

```{r}

```

::: {.callout-tip title="Zadatak 11"}

Na osnovu NDVI vremenskih serija za kukuruz (po parcelama) proceniti **datum žetve** intuitivnom metodom:

(1) izgladiti NDVI krivu, (2) naći **pik** (maksimum), (3) odrediti **prvi datum posle pika** kada NDVI padne ispod zadatog **praga**.

**Ulaz.** Tabela `ndvi_all` sa kolonama:  
`ID` (oznaka parcele), `date` (datum), `NDVI` (u intervalu [0,1]); sadrži samo parcele sa `crop ∈ {maize}`.

**Ideja metode.**
- Iz serije tačaka po parceli napraviti **glatku krivu** (LOESS (LOcal regrESSion) — lokalno težinska regresija za glatko približavanje podacima ili sličan „smooth”).  
- **Pik (peak)** je najveća vrednost glatke krive; beleži se i datum pika.  
- Definiše se **prag** opadanja: `threshold = max(thr_abs, thr_rel × peak_ndvi)`, gde su tipične vrednosti `thr_abs = 0.40` i `thr_rel = 0.75`.  
- **Datum žetve** je **prvi datum posle pika** kada glatki NDVI **padne na prag ili ispod praga**.  
- Da se izbegnu rani lažni „dipovi“, ignorišu se datumi pre **DOY ≥ 180** (≈ kraj juna); vrednost je podesiva.

**Parametri koji se podešavaju:**
- **Zaglađivanje** (*span*): 0.35–0.50 (veće = glađa kriva, manje = osetljivija).  
- **Apsolutni prag** `thr_abs`: preporuka 0.40 (NDVI ispod kog vegetacija praktično opada).  
- **Relativni prag** `thr_rel`: 0.70–0.80 (npr. 0.75 = 75% od pika).  
- **Minimalni dan godine** `min_doy`: npr. 180 (ignorisati datume pre toga).

**Zadatak — preporuke za rešavanje.**
1. Za svaku parcelu sortirati NDVI po datumu i proveriti da li su vrednosti u [0,1].  
2. Na seriji nacrtati glatku krivu (LOESS) i **vizuelno** identifikovati pik.  
3. Izračunati prag opadanja koristeći izabrane `thr_abs` i `thr_rel`.  
4. Naći **prvi datum posle pika** (i sa DOY ≥ `min_doy`) kada glatka kriva pada na prag ili ispod praga — to je **procena datuma žetve**.  
5. Ponoviti za sve parcele.  
6. Na faceted grafikonu prikazati tačke NDVI, glatku krivu i **vertikalnu liniju** u tački procenjene žetve (po parceli).  
7. U tabeli **sažeti rezultate**: `ID`, `peak_ndvi`, `threshold`, `harvest_date`.

**Šta predati.**
- **Tabela** `harvest_tbl` sa kolonama: `ID`, `harvest_date`, `peak_ndvi`, `threshold`.  
- **Grafikon** (facet) gde se za svaku parcelu vide tačke NDVI, glatka kriva i vertikalna linija žetve.  
- **Kratko objašnjenje (3–5 rečenica):** koje parametre ste izabrali (`span`, `thr_abs`, `thr_rel`, `min_doy`) i zašto; da li su rezultati vizuelno u skladu sa očekivanim tokom vegetacije.

**Saveti i podešavanje.**
- Ako je linija žetve **prekasna**, smanjiti `thr_rel` (npr. 0.70) ili `thr_abs` (npr. 0.35).  
- Ako je **preuranjena**, povećati `thr_rel` (npr. 0.80) ili `min_doy` (npr. 190).  
- Ako kriva „talasa“ zbog šuma, povećati *span* na 0.50; ako je previše troma, smanjiti na 0.35.

**Kriterijum uspeha.**
- Linija žetve dolazi **posle pika** i u zoni **opadanja** krive.  
- Većina parcela daje **razumne datume** (u realnom prozoru žetve) uz dosledne parametre.

:::

```{r}

```

