---
title: "Vežba 4: Rasterske analize"
author: "Milan Kilibarda"
format:
  html:
    code-fold: true
    code-tools: true
    code-summary: "Kod"
    echo: true
    include: true
    eval: true
    code-overflow: wrap
    title-block-style: none
---

#  Vežba: Rasterske analize 

Vežbe se sastoje od 11 zadataka podeljenih u sledeće tematske celine:

- Osnovne operacije sa rasterima (učitavanje, prikaz, statistike)
- Raster kalkulacije (nagib, ekspozicija, NDVI, kombinovanje slojeva)
- Ekstrakcija vrednosti i analiza po zonama
- Reprojekcija, maskiranje i kropovanje
- Rad sa višekanalnim satelitskim snimcima (Landsat / Sentinel)
- Raster transformacije, interpolacija i vizualizacija
- Rad sa globalnim slojevima pokrivenosti zemljišta (ESA WorldCover)
- Rad sa STAC katalogom i Sentinel-2 podacima

------------------------------------------------------------------------

## Priprema i biblioteke

::: {.callout-tip title="Zadatak 1"}
Učitaj raster DEM za Crnu Goru iz paketa `geodata`.

- Prikaži osnovne informacije o rasteru
- Napravi histogram vrednosti
- Koja je rezolucija DEM-a (u stepenima)?
- Kolika je približna rezolucija u metrima?

:::

```{r}
#| label: zad1
#| code-fold: true
#| warning: false   
#| message: false 
# Učitaj potrebne biblioteke

library(terra)
library(geodata)
library(sf)
library(mapview)
library(tidyverse)

# Učitaj DEM za Crnu Goru
demMNE = elevation_30s('MNE', path=tempdir() )


# Prikaz osnovnih informacija
demMNE

# Histogram vrednosti
hist(demMNE)   
```

::: {.callout-tip title="Zadatak 2"}
Prikaži kartu elevacije za Crnu Goru.

- Iskoristi osnovni plot()
- Dodaj naslov i legendu
- Prikaži granicu države preko rastera

:::

```{r}

```

::: {.callout-tip title="Zadatak 3"}
Iseci (crop) raster DEM tako da ostane samo teritorija opštine Nikšić nazovi objekat `dem_niksic`.

- Preuzmi granice opština (gadm, nivo 1)
- Izdvoji Nikšić
- Iskropuj i maskiraj DEM
- Uporedi dimenzije pre i posle

:::

```{r}

```

::: {.callout-tip title="Zadatak 4"}
Izračunaj nagib terena (slope) za teritoriju opštine Nikšić.

- Koristi funkciju `terrain()` iz `terra` sa opcijom `v = "slope"`
- Prikaži rezultat kao kartu
- U kom rasponu se kreću vrednosti nagiba?
:::

```{r}

```

::: {.callout-tip title="Zadatak 5"}
Izračunaj ekspoziciju terena (aspect) za teritoriju opštine Nikšić.

- Koristi funkciju `terrain()` iz `terra` sa parametrom `v = "aspect"`
- Prikaži rezultat kao kartu
- Koje vrednosti označavaju sever, jug, istok i zapad?
- Napravi mapview kartu, ali pretvori raster u poligone da bi se bolje prikazale boje i podesi transparentnost na 30 % (alpha). Analiziraj rezultat sa različitim podlogama.
:::

```{r}

```

::: {.callout-tip title="Zadatak 6"}
Klasifikuj ekspoziciju terena u opštini Nikšić u četiri osnovna pravca:

- Sever (315–45°)
- Istok (45–135°)
- Jug (135–225°)
- Zapad (225–315°)

Zatim:
- Pretvori klasifikovani raster u poligone
- Konvertuj poligone u `sf` objekat
- Prikaži rezultat pomoću `ggplot2::geom_sf()` uz boje po pravcima
:::

```{r}

```

::: {.callout-tip title="Zadatak 7"}
Preuzmi globalni sloj pokrivenosti zemljišta (ESA WorldCover) za teritoriju opštine Nikšić.

- Koristi funkciju `landcover()` iz paketa `geodata` (prvi način)
- Izdvoji područja pod šumama (`var ="trees"`) (prvi način)
- Direktno učitaj sloj kao `SpatRaster` koristeći `terra::rast()` i `/vsicurl/` URL (drugi način)
```
# VSICURL URL (mora početi sa /vsicurl/)
tc_url <- "/vsicurl/https://geodata.ucdavis.edu/geodata/landuse/WorldCover_trees_30s.tif"

# Učitaj raster kao SpatRaster
tc_rast <- rast(tc_url, win =ext(dem_niksic))
```
- Kombinuj sa digitalnim modelom terena (DEM)
- Izračunaj ukupnu površinu pod šumama koje se nalaze iznad 800 m elipsoidne visine
:::

```{r}

```
::: {.callout-tip title="Zadatak 9"}
Uzorkuj nasumične tačke unutar teritorije opštine Nikšić i izvuci informacije iz više rastera:

- Uzorkuj 100 tačaka unutar opštine Nikšić
- Za svaku tačku izdvoj vrednost:
  - elipsoidne visine (DEM)
  - nagiba (slope)
  - ekspozicije (aspect)
  - pokrivenosti šumama (WorldCover trees)
- Priključi te vrednosti kao atribute
- Vizuelizuj odnose između visine, nagiba i verovatnoće da je područje pod šumom


:::

```{r}

```

::: {.callout-tip title="Zadatak 10"}
Pronađi i prikaži Sentinel-2 satelitski snimak (RGB) za područje Nikšića.

- Koristi https://planetarycomputer.microsoft.com/api/stac/v1 stac katalog
- Prikaži snimak koristeći `terra::plotRGB()` od deset snimaka u periodu od `"2024-08-10/2024-09-10"` nađi onaj sa najmanje oblaka
- Iseci scenu na granice opštine.
- Diskutuj koje površine su jasno prepoznatljive na osnovu boja (npr. naselja, šume, voda)
:::

```{r}

```

::: {.callout-tip title="Zadatak 11"}
Pronađi Sentinel-2 snimke za oblast Nikšića sa udelom oblaka manjim od 20% i izračunaj NDVI.

Koristi STAC katalog: https://planetarycomputer.microsoft.com/api/stac/v1

Period: `"2024-08-10/2024-09-10"`

Filtriraj scene sa `"eo:cloud_cover" < 20`

Izračunaj NDVI koristeći `B08 (NIR) i B04 (Red)`

Prikaži kartu NDVI vrednosti za isečenu oblast Nikšića.

:::

```{r}

```



