---
title: "Domaći zadatak: Predikcioni model sa prostorno‑vremenskom kockom (RF + stars)"
author: "Student: __________________  |  Broj indeksa: ____________"
date: today
format:
  docx:
    toc: false
    number-sections: false
  html:
    code-fold: true
    code-tools: true
    df-print: kable
execute:
  eval: true
  echo: true
  warning: false
  message: false
editor: source
fontsize: 11pt
---

# Cilj zadatka

Proveriti razumevanje rada sa **prostorno‑vremenskim kockama** u R-u koristeći paket **{stars}** i izgraditi **predikcioni model** zasnovan na **Random Forest** metodi ({ranger}). Fokus je na: (1) formiranju kocke iz više Sentinel-2 snimaka (dimenzije *x, y, band, time*), (2) maskiranju oblaka putem SCL sloja, (3) računanju NDVI i dodavanju kao novog „benda“, (4) pripremi trening podataka, (5) treniranju RF modela i (6) prostornoj predikciji korišćenjem `predict()` nad stars objektom.

**Klasafikacija zemljišta treba da bude (`cls`) jedna kolona** sa 4 kategorije (zavisna promenljiva):

-   **Poljoprivreda** (`polj`)

-   **Šuma** (`suma`)

-   **Voda** (`voda`)

-   **Urbano** (`urb`)

**Grad:** izaberite **Niš** ili drugi grad u Srbiji po izboru (npr. Novi Sad, Kragujevac, Subotica), podaci S2 za 2024. godinu. 

> **Šta predajete:** ovaj QMD fajl (popunjen i izvršen), generisani DOCX (opciono i HTML) izveštaj, sve karte i kratak zaključak (5–10 rečenica).


# Priprema okruženja

```{r}
# Paketi
library(stars)
library(sf)
library(dplyr)
library(tibble)
library(ggplot2)
library(lubridate)
library(ranger)
# Po potrebi: download ili rad sa folderom lokalnih .tif fajlova
# library(rstac)
# library(gdalcubes)
```



# **Zadatak 1 (5 poena):** Priprema S2 podataka za `stars` kocku. Definišite AOI (Niš podrazumevano), difoltu je odabran Niš (UTM **EPSG:32634**). 

```{r}
# Kod ...
# Definišite Niš kao AOI (UTM 34N)
```


Putanja do podataka i opcije učitavanja

Imate dve opcije. Izaberite **A** ili **B**.

**A)Lokalni fajlovi (.tif) po datumima i bendovima.**  
Struktura imena fajlova (primer): `SENTINEL-2_MSI_34TDQ_B02_2022-07-03.tif`, ..., uključujući i `CLOUD` (SCL) sloj.

```{r}
# TODO: postavite ispravnu putanju do foldera sa .tif fajlovima
folder_path <- "data/lokalCube"   # promenite po potrebi
files <- list.files(folder_path, pattern = "\\.tif$", full.names = TRUE)
length(files); head(files)
```

**B) Preuzimanje preko STAC/gdalcubes (napredno, opciono)**  
Možete formirati kocku direktno iz STAC kataloga za AOI i opseg datuma. (Ostavite kod, ali postavite `eval: false` dok ne budete spremni.)

```{r, eval=FALSE}
# Primer skeleton (prilagodite):
# stac <- stac("https://earth-search.aws.element84.com/v1")
# ... filtrirajte po kolekciji, AOI (nis_utm -> st_transform 4326), datumima i oblacnosti
# ... preuzmite B02,B03,B04,B08,B11,B12 i SCL (CLOUD)
# ... kreirajte gdalcubes image collection i view, pa kompjuzujte u kocku
```



# **Zadatak 2 (5 poena):** Navedite koje ste bendove učitali i zašto su baš oni neophodni za NDVI i RF klasifikaciju.

Formiranje prostorno‑vremenske kocke (x, y, band, time)

Ekstrakcija meta‑podataka iz imena fajlova (A‑opcija)

```{r}
# Kod ...
```

Učitavanje i homogenizacija rezolucije/projekcije

```{r}
# Referentni raster ...
```

Grupisanje po datumu i spajanje u kocku

```{r}
#  Kod ...
```



# **Zadatak 3 (5 poena):** Prikažite dimenzije kocke (`st_dimensions`) i u jednoj rečenici objasnite šta predstavlja svaka dimenzija. Priložite `plot()` jednog datuma (po izboru) sa 3 kanala (RGB = B04,B03,B02).



Maskiranje oblaka (SCL)

```{r}
# Kreirajte masku čistih piksela ...
```




# **Zadatak 4 (5 poena):** Napravite tabelu/linijski grafikon „udeo čistih piksela po datumu“ i **izaberite 4–6 najčistijih datuma** koje ćete koristiti u nastavku. Obrazložite izbor (1–2 rečenice).

```{r}
# Filtrirajte kocku na odabrane datume (ručno unesite indekse ili datume)

```


NDVI kao novi „band“

```{r}
# Izdvojite RED i NIR ...

```



# **Zadatak 5 (5 poena):** Komentarišite promene srednjeg NDVI kroz vreme (2–3 rečenice). Da li se vidi uticaj oblaka nakon filtriranja? Kreirajte trening podatke za RF model.

Dodavanje NDVI u kocku

```{r}
# Redimenzionisanje NDVI -> (x,y,band,time) ...
```


Priprema trening podataka

Kreirajte trening skup sa klasama (`cls`) i odgovarajućim vrednostima u Google Earth aplikaciji i učitajte podatke u radno okruženje.

```{r}

```




# **Zadatak 6 (10 poena):** Prikažite broj uzoraka po klasi i ukratko opišite potencijalnu **pristrasnost uzorkovanja** (2–3 rečenice). Napravite model i kratko prokomentarišite rezultate modela (2–3 rečenice).

Analiza trening podataka 

```{r}
# Kod
```

Random Forest model (ranger)

```{r}
# Kod
```



# **Zadatak 7 (10 poena):** Zapišite **OOB grešku** i izdvojte **važnost varijabli**. Koji bendovi najviše doprinose razdvajanju klasa?


Prostorna predikcija sa `predict()` nad stars kockom

Predikujte klase i izradite kartu.

```{r}
# 
```



# **Zadatak 8 (10 poena):** Napravite validaciju rezultata RF modela manuelno. Prikažite rezultate predikcije na karti GE i uporedite sa stvarnim klasama. Kako se model ponaša u urbanim, poljoprivrednim i šumskim područjima?
Napravite ocenu modela koristeći pristup sa trening podacima i test skupom. Test skup može biti deo trening podataka koji niste koristili za treniranje modela (npr. 30% podataka iz svake klase) ili napravite nezavistan test skup.


```{r}
# 
```


# **Zadatak 9 (10 poena):** Prikažite konfuzionu matricu i prokomentarišite rezultate (2–3 rečenice). Šta biste uradili da poboljšate performanse?


Analiza osetljivosti i `mtry`

1) **Bez NDVI**: trenirajte model bez NDVI kolone i uporedite OOB grešku.  
2) **Promena `mtry`**: varirajte `mtry` (1, 2, 3, …) i grafički prikažite OOB grešku.

```{r}
##
```



# **Zadatak 10 (10 poena):** Da li NDVI značajno doprinosi? Koja vrednost `mtry` vam daje najbolji kompromis između tačnosti i stabilnosti?



# Zaključak

**Napišite 5–10 rečenica** o kvalitetu kocke, ulozi maskiranja oblaka, doprinosu NDVI, stabilnosti modela i ograničenjima (npr. automatsko etiketiranje na osnovu praga NDVI ...).

